ACORDAO-COMPLETO-2432828

ACÓRDÃO 11153/2020 ATA 35/2020 - SEGUNDA CÂMARA

VISTOS, relatados e discutidos estes autos que tratam de tomada de contas especial instaurada pela Secretaria Especial de Cultura, em desfavor de Anna Christina Kubitschek Barbara Pereira (CPF: XXX.756.817-XX) , Ilda Bisinotti (CPF: XXX.566.151-XX) e Sociedade Civil Memorial Juscelino Kubitschek (CNPJ: 00.608.893/0001-52) , com o objetivo de avaliar a aplicação dos recursos repassados pela União por meio do Convênio 129/2001-SPMAP/CGPRO, registro Siafi 424343, (peça 9) firmado entre o Fundo Nacional De Cultura E Sociedade Civil Memorial Juscelino Kubitschek, que tinha por objeto o instrumento descrito como "MEMORIAL JK".
ACORDAM os Ministros do Tribunal de Contas da União, reunidos em Sessão da Segunda Câmara, diante das razões expostas pelo Relator, em:
9.1. com fundamento nos arts. 1º, inciso I, 16, inciso II, da Lei 8.443/1992 c/c os arts. 17 e 23, inciso II, da mesma Lei, e com arts. 1º, inciso I; 208 e 214, inciso II, do Regimento Interno, julgar regulares com ressalva as contas de Anna Christina Kubitschek Barbara Pereira (CPF: XXX.756.817-XX) , Ilda Bisinotti (CPF: XXX.566.151-XX) e Sociedade Civil Memorial Juscelino Kubitschek (CNPJ: 00.608.893/0001-52) , dando-lhes quitação; 
9.2. enviar cópia do presente Acórdão à Secretaria Especial de Cultura e aos responsáveis, para ciência, informando-lhes que a presente deliberação, acompanhada do Relatório e do Voto que a fundamenta, está disponível para a consulta no endereço www.tcu.gov.br/acordaos, além de esclarecer que, caso requerido, o TCU poderá fornecer sem custos as correspondentes cópias, de forma impressa, sem custos;
9.3. arquivar os presentes autos.

Tomada de Contas Especial em razão de não comprovação da regular aplicação dos recursos repassados pela União realizadas por meio do convênio que tinha por objeto o instrumento descrito como MEMORIAL JK.

Segunda Câmara

Secretaria Especial da Cultura.

3. Interessados/Responsáveis:
3.1. Responsáveis: Anna Christina Kubitschek Barbara Pereira (XXX.756.817-XX); Ilda Bisinotti (XXX.566.151-XX); Sociedade Civil Memorial Juscelino Kubitschek (00.608.893/0001-52).

13.1. Ministros presentes: Ana Arraes (Presidente), Augusto Nardes e Raimundo Carreiro (Relator).
13.2. Ministro-Substituto presente: André Luís de Carvalho.

RAIMUNDO CARREIRO

Transcrevo a seguir, nos termos do art. 1º, § 3º, inciso I, da Lei nº 8.443/92, a instrução lavrada no âmbito da Secretaria de Controle Externo de Tomada de Contas Especial (peça 86) , cujas conclusões contaram com a anuência do corpo diretivo daquela unidade técnica (peças 87 e 88) .
"INTRODUÇÃO
Cuidam os autos de tomada de contas especial instaurada por Secretaria Especial de Cultura, em desfavor de Anna Christina Kubitschek Barbara Pereira (CPF: XXX.756.817-XX) , Ilda Bisinotti (CPF: XXX.566.151-XX) e Sociedade Civil Memorial Juscelino Kubitschek (CNPJ: 00.608.893/0001-52) , em razão de não comprovação da regular aplicação dos recursos repassados pela União realizadas por meio do Convênio 129/2001-SPMAP/CGPRO, registro Siafi 424343, (peça 9) firmado entre o FUNDO NACIONAL DE CULTURA e SOCIEDADE CIVIL MEMORIAL JUSCELINO KUBITSCHEK, e que tinha por objeto o instrumento descrito como "MEMORIAL JK".
HISTÓRICO
Em 29/5/2014, com fundamento na IN/TCU 71/2012, alterada pela IN/TCU 76/2016 e DN/TCU 155/2016, o dirigente da instituição Secretaria Especial de Cultura autorizou a instauração da tomada de contas especial (peça 30) . O processo foi registrado no sistema e-TCE com o número 364/2018.
O Convênio 129/2001-SPMAP/CGPRO, registro Siafi 424343, foi firmado no valor de R$ 164.748,40, sendo R$ 131.798,72 à conta do concedente e R$ 32.949,68 referentes à contrapartida do convenente. Teve vigência de 6/11/2001 a 28/2/2002, com prazo para apresentação da prestação de contas em 28/4/2002. Os repasses efetivos da União totalizaram R$ 131.798,72 (peça 10) .
A prestação de contas e complementações enviadas foram analisadas por meio do documento constante na peça 59.
	O fundamento para a instauração da Tomada de Contas Especial, conforme consignado na matriz de responsabilização elaborada pelo tomador de contas, foi a constatação da seguinte irregularidade: 
Divergência entre extratos, cheques e notas fiscais; realização de despesas em discordância com valores programados; comprovação de despesas com documentos inidôneos e com discriminação genérica; descaracterização do processo de competitividade em procedimentos licitatórios; contrapartida não comprovada; não aplicação financeira dos recursos recebidos e saque em pecúnia.
Os responsáveis arrolados na fase interna foram devidamente comunicados e, diante da ausência de justificativas suficientes para elidir a irregularidade e da não devolução dos recursos, instaurou-se a tomada de contas especial.
	No relatório (peça 62) , o tomador de contas concluiu que o prejuízo importaria no valor original de R$ 131.798,72, imputando-se a responsabilidade a Anna Christina Kubitschek Barbara Pereira, Presidente, no período de 4/10/2000 a 1/3/2018, Ilda Bisinotti, Ex-procuradora e Diretora Financeira, no período de 20/4/2001 a 2/7/2007 e Sociedade Civil Memorial Juscelino Kubitschek. 
	Em 31/1/2019, a Controladoria-Geral da União emitiu o relatório de auditoria (peça 63) , em concordância com o relatório do tomador de contas. O certificado de auditoria e o parecer do dirigente do órgão de controle interno concluíram pela irregularidade das presentes contas (peças 64 e 65) .
	Em 18/2/2019, o ministro responsável pela área atestou haver tomado conhecimento das conclusões contidas no relatório e certificado de auditoria, bem como do parecer conclusivo do dirigente do órgão de controle interno, manifestando-se pela irregularidade das contas, e determinou o encaminhamento do processo ao Tribunal de Contas da União (peça 66) .
Na instrução inicial (peça 69) , analisando-se os documentos nos autos, concluiu-se pela necessidade de realização de citação para as irregularidades abaixo: 
Irregularidade 1: divergência entre extratos, cheques e notas fiscais; realização de despesas em discordância com valores programados; comprovação de despesas com documentos fiscais inidôneos e com discriminação genérica; descaracterização do processo de competitividade em procedimentos licitatórios; contrapartida não comprovada; não aplicação financeira dos recursos recebidos e saque em pecúnia.
Evidências da irregularidade: documentos técnicos presentes nas peças 46, 36 e 30.
Normas infringidas: Art. 37, caput, c/c o art. 70, parágrafo único, da Constituição da República Federativa do Brasil; art. 93, do Decreto-lei 200/1967; art. 66, do Decreto 93.872/1986 e arts. 22, 27 e 38 da IN STN 1/1997.
	Débito relacionado aos responsáveis Ilda Bisinotti (CPF: XXX.566.151-XX) , Anna Christina Kubitschek Barbara Pereira (CPF: XXX.756.817-XX) e Sociedade Civil Memorial Juscelino Kubitschek (CNPJ: 00.608.893/0001-52) :
	Data de ocorrência
	Valor histórico (R$) 

	23/11/2001
	131.798,72

          Valor atualizado do débito (sem juros) em 6/2/2020: R$ 392.114,37Cofre credor: Fundo Nacional de Cultura.
Responsável: Anna Christina Kubitschek Barbara Pereira (CPF: XXX.756.817-XX) .
Conduta: a) apresentar documentação relativa à prestação de contas contendo divergência entre extratos, cheques e notas fiscais, b) utilizar documentos inidôneos como comprovantes de despesas, c) frustrar o caráter competitivo em procedimentos licitatórios, d) não aplicar a contrapartida pactuada, e) deixar de aplicar os recursos recebidos no mercado financeiro, f) realizar saques bancários em espécie.
Nexo de causalidade: a apresentação de documentação contendo divergência entre extratos, cheques e notas fiscais, a utilização de documentos inidôneos como comprovantes de despesas, a frustração do caráter competitivo em procedimentos licitatórios, a não aplicação da contrapartida pactuada, a não aplicação dos recursos recebidos no mercado financeiro e a realização de saques bancários em espécie impediram a comprovação da regular aplicação dos recursos federais repassados, no âmbito do instrumento em questão, resultando em dano ao erário.
Culpabilidade: não há excludentes de ilicitude, de culpabilidade e de punibilidade; é razoável supor que a responsável tinha consciência da ilicitude de sua conduta; era exigível conduta diversa da praticada, qual seja, comprovar a compatibilidade entre as despesas realizadas e a movimentação financeira dos recursos repassados no âmbito do instrumento. 
Responsável: Ilda Bisinotti (CPF: XXX.566.151-XX) .
Conduta: a) apresentar documentação relativa à prestação de contas contendo divergência entre extratos, cheques e notas fiscais, b) utilizar documentos inidôneos como comprovantes de despesas, c) frustrar o caráter competitivo em procedimentos licitatórios, d) não aplicar a contrapartida pactuada, e) deixar de aplicar os recursos recebidos no mercado financeiro, f) realizar saques bancários em espécie.
Nexo de causalidade: a apresentação de documentação contendo divergência entre extratos, cheques e notas fiscais, a utilização de documentos inidôneos como comprovantes de despesas, a frustração do caráter competitivo em procedimentos licitatórios, a não aplicação da contrapartida pactuada, a não aplicação dos recursos recebidos no mercado financeiro e a realização de saques bancários em espécie impediram a comprovação da regular aplicação dos recursos federais repassados, no âmbito do instrumento em questão, resultando em dano ao erário.
Culpabilidade: não há excludentes de ilicitude, de culpabilidade e de punibilidade; é razoável supor que a responsável tinha consciência da ilicitude de sua conduta; era exigível conduta diversa da praticada, qual seja, comprovar a compatibilidade entre as despesas realizadas e a movimentação financeira dos recursos repassados no âmbito do instrumento. 
Responsável: Sociedade Civil Memorial Juscelino Kubitschek (CNPJ: 00.608.893/0001-52) .
Conduta: a) apresentar documentação relativa à prestação de contas contendo divergência entre extratos, cheques e notas fiscais, b) utilizar documentos inidôneos como comprovantes de despesas, c) frustrar o caráter competitivo em procedimentos licitatórios, d) não aplicar a contrapartida pactuada, e) deixar de aplicar os recursos recebidos no mercado financeiro, f) realizar saques bancários em espécie.
Nexo de causalidade: a apresentação de documentação contendo divergência entre extratos, cheques e notas fiscais, a utilização de documentos inidôneos como comprovantes de despesas, a frustração do caráter competitivo em procedimentos licitatórios, a não aplicação da contrapartida pactuada, a não aplicação dos recursos recebidos no mercado financeiro e a realização de saques bancários em espécie impediram a comprovação da regular aplicação dos recursos federais repassados, no âmbito do instrumento em questão, resultando em dano ao erário.
Culpabilidade: não há excludentes de ilicitude, de culpabilidade e de punibilidade; é razoável supor que o administrador responsável pela pessoa jurídica tinha consciência da ilicitude de sua conduta; era exigível conduta diversa da praticada, qual seja, comprovar a compatibilidade entre as despesas realizadas e a movimentação financeira dos recursos repassados no âmbito do instrumento. 
Encaminhamento: citação.
Em cumprimento ao pronunciamento da unidade (peça 71) , foram efetuadas as citações dos responsáveis por meio dos Ofícios 3597, 3593 e 3594/2020 (peças 75 a 77) , recebidos conforme Avisos de Recebimento - AR de peças 78 a 80.
Os responsáveis apresentaram suas defesas conforme peças 82 a 84, que serão analisadas na seção "Exame Técnico".
ANÁLISE DOS PRESSUPOSTOS DE PROCEDIBILIDADE DA IN/TCU 71/2012
Apreciação do Prejuízo ao Contraditório e Ampla Defesa
	Verifica-se que não houve o transcurso de mais de dez anos desde o fato gerador sem que tenha havido a notificação dos responsáveis pela autoridade administrativa federal competente (art. 6º, inciso II, c/c art. 19 da IN/TCU 71/2012, modificada pela IN/TCU 76/2016) , uma vez que o fato gerador da irregularidade sancionada ocorreu em 23/11/2001, e os responsáveis foram notificados sobre a irregularidade pela autoridade administrativa competente conforme abaixo:
Anna Christina Kubitschek Barbara Pereira e Sociedade Civil Memorial Juscelino Kubitschek, por meio do Ofício 846/2007, efetivamente recebido em 14/6/2007 (peça 19) .
Ilda Bisinotti, por meio de edital publicado em 6/4/2018 (peça 51) . Apesar de somente ter sido notificada em 6/4/2018, a responsável atuava como Diretora do Departamento Financeiro da convenente e tomou conhecimento da notificação objeto do Ofício 846/2007 (peça 19) , quando então apresentou as justificativas solicitadas pelo MinC (peça 20) . 
Valor de Constituição da TCE 	
	Verifica-se, ainda, que o valor atualizado do débito apurado (sem juros) em 1/1/2017 é de R$ 351.981,66, portanto superior ao limite mínimo de R$ 100.000,00, na forma estabelecida conforme os arts. 6º, inciso I, e 19 da IN/TCU 71/2012, modificada pela IN/TCU 76/2016. 
OUTROS DÉBITOS NOS SISTEMAS DO TCU COM OS MESMOS RESPONSÁVEIS
	Informa-se que foi encontrado débito imputável aos responsáveis em outros processos no Tribunal:
	Responsável
	Processos

	Anna Christina Kubitschek Barbara Pereira
	Processo 022.083/2019-7 (TCE, aberto) 

	Ilda Bisinotti
	Processo 015.125/2006-0 (PC, encerrado) , Processo 008.693/2003-3 (RA, encerrado) , Processo 016.068/1999-8 (SCN, encerrado) , Processo 013.179/2005-4 (TC, encerrado) , Processo 008.646/2000-9 (TCSP, encerrado) e Processo 002.720/1998-1 (TCSP, encerrado) 

	Sociedade Civil Memorial Juscelino Kubitschek
	Processo 022.083/2019-7 (TCE, aberto) 

	A tomada de contas especial está, assim, devidamente constituída e em condição de ser instruída.
EXAME TÉCNICO			 
	Os responsáveis Anna Christina Kubitschek Barbara Pereira, Ilda Bisinotti e Sociedade Civil Memorial Juscelino Kubitschek apresentaram defesa conjunta (peças 82 a 84) , demandando análise única dos argumentos apresentados.
Em extensa peça de defesa, os responsáveis apresentaram preliminares de prescrição e decadência e argumentos para as irregularidades, que serão analisados separadamente.
Preliminares de prescrição e decadência.
Antes de atacarem o mérito das irregularidades, suscitam os responsáveis quatro preliminares, a saber:  
1ª Preliminar (Prescrição da autuação da tomada de contas especial) : afirmam que a notificação do MinC para se defenderem se deu através do Ofício 68/2014, de 6/6/2014 (peça 84, p. 109) , portanto após 12 anos do término da vigência do convênio. Sendo esta a primeira notificação recebida sobre as irregularidades, deve ser reconhecida a prescrição tratada no art. 6º, II, da IN TCU 71/2012.
Análise: diferente do que afirmam os responsáveis, a primeira notificação da autoridade administrativa se deu por meio Ofício 846/2007, de 6/6/2007 (peça 19) , quando a convenente apresentou justificativas, por meio do Ofício 31/2007, de 2/7/2007 (peça 20) , para as irregularidades apontadas na Informação 217/2007 (peça 18) , que já contemplava aquelas tratadas nesta TCE.
Conclusão: não se reconhece o transcurso do prazo de 10 anos previsto no art. 6º, II, da IN TCU 71/2012, razão pela qual se rejeita a preliminar suscitada.
2ª Preliminar (Decadência do direito de instaurar a tomada de contas especial) : alertam que a autuação da TCE ocorreu em 20/4/2018, portanto 16 anos após a data dos fatos. Assim, teria havido o decurso de prazo decadencial de 5 anos para a abertura e processamento da TCE.
	Apresentam como fundamento julgados do STJ (RE 1.480.350/RS) e STF (MS 26.210/DF) , por meio dos quais entendem que os referidos Tribunais fixaram a tese da existência de prazo decadencial de 5 anos para que o TCU abra a tomada de contas especial e exija dos responsáveis a comprovação da correta aplicação dos recursos públicos.
3ª Preliminar: (Prescrição da pretensão de ressarcimento de eventual dano ao erário) : apontam que a pretensão da ação de ressarcimento no caso em apreço ocorre após o decurso de mais de 16 anos do término do convênio. Alegam que o STF em recente entendimento, firmado em tese de repercussão geral, teria considerado que a imprescritibilidade prevista no § 5º, do art. 37, da Constituição Federal não alcançaria as ações decorrentes de ilícitos civis, devendo ser imprescritíveis apenas as ações de ressarcimento ao erário fundadas em danos oriundos de ilícitos de caráter criminal. 
	Como sustentação da tese de prescrição quinquenal para as ações de ressarcimento fundadas em ilícitos civis, apresentaram alguns julgados do STF (MS 26.210/DF, RE 669.069/MG e RE 852.475) , além da doutrina de Ada Pellegrini Grinover, Rita Tourinho, Celso Antônio Bandeira de Mello e J.J Gomes Canotilho.
	Sustentam que a posição defendida pelos Ministros do STF é no sentido de que a imprescritibilidade da ação de ressarcimento está limitada, por enquanto, única e exclusivamente, aos casos de improbidade administrativa ou de ilícito penal, o que não é o caso da tomada de contas especial, que tem natureza civil.
	Informam que ao final do julgamento do RE 852.475, foi aprovada a seguinte tese com repercussão geral: "São imprescritíveis as ações de ressarcimento ao erário fundadas na prática de ato doloso tipificado na Lei de Improbidade Administrativa".
Análise (2ª e 3ª Preliminares) : a decadência do direito de instaurar a tomada de contas especial e a prescrição da pretensão de ressarcimento de eventual dano ao erário levantadas pelos responsáveis já foram objeto de análises anteriores pelo Tribunal. No Relatório do Acórdão 4771/2019-TCU-Primeira Câmara, Rel. Min. Benjamin Zymler, foram tratadas questões idênticas às aqui analisadas, ocasião em que o relator manifestou o entendimento do Tribunal acerca dos institutos da decadência e prescrição no âmbito do Controle Externo, fazendo menção inclusive aos julgados apresentados pelos responsáveis, conforme abaixo se reproduz:
II - Das questões preliminares
20. De pronto, assinalo que não prosperam os argumentos trazidos de que houve prescrição para o exercício do controle externo. Na linha do exposto pela unidade técnica, a jurisprudência do TCU é ampla no sentido de que:
a) as ações de ressarcimento movidas pelo Estado contra os agentes causadores de danos ao Erário são imprescritíveis, nos termos do art. 37, § 5º, da Constituição Federal;
b) a tese fixada pelo STF no RE 669.069 (Repercussão Geral 666) , que trata da incidência da prescrição nos débitos com a União decorrentes de ilícitos civis (prazo prescricional de cinco anos) , não alcança prejuízos que decorram de ilícitos administrativos, como a não comprovação da regular gestão de recursos públicos; e
c) os prazos prescricionais da Lei 8.429/1992 não se aplicam ao processo de controle externo.
21. Com relação à tese exposta no Informativo 581 do STJ, segundo a qual "é de cinco anos o prazo para o TCU, por meio de tomada de contas especial (Lei n. 8.443/1992) , exigir do ex-gestor público municipal a comprovação da regular aplicação de verbas federais repassadas ao respectivo Município", trago as seguintes considerações.
22. O aludido entendimento foi extraído do julgamento do REsp 1.480.350-RS, Rel. Min. Benedito Gonçalves, julgado em 5/4/2016, DJe 12/4/2016, cuja ementa foi lavrada nos seguintes termos:
"5. Eventual desvio de verbas ou qualquer outra ilegalidade que importe prejuízo ao erário poderá ser objeto de ação de ressarcimento, perante o Poder Judiciário, a qualquer tempo, eis que imprescritível, hipótese em que o ônus da prova do efetivo prejuízo e da responsabilidade do seu causador incumbe a quem pleiteia o ressarcimento.
6. Na tomada de contas especial, diversamente, o ônus da prova incumbe ao responsável pela aplicação dos recursos repassados, que se torna o responsável pelo débito e multa por mera presunção de prejuízo ao erário se ausente ou falha a prestação de contas. Nessas circunstâncias, a atuação administrativa deve encontrar limites temporais, sob pena de sujeitar os responsáveis pela aplicação de repasses de verbas federais a provarem, eles, a qualquer tempo, mesmo que decorridas décadas, a adequada aplicação dos recursos que um dia geriram, em flagrante ofensa a princípios basilares do Estado de Direito, como a segurança jurídica e ampla defesa.
7. Em virtude da lacuna legislativa, pois não há previsão legal de prazo para a atuação do Tribunal de Contas da União, deve ser-lhe aplicado o prazo quinquenal, por analogia aos arts. 1º do Decreto 20.910/32 e 1º da Lei 9.873/99. Em hipótese similar à presente, porquanto ausente prazo decadencial específico no que concerne ao exercício do poder de polícia pela Administração, antes do advento da Lei 9.873/99, a Primeira Seção desta Corte, no julgamento do REsp 1.105.442/RJ (Rel. Min. Hamilton Carvalhido, Primeira Seção, DJe 22/2/2011) , sob o rito do art. 543-C do CPC, assentou ser ele de 5 anos, valendo-se da aplicação analógica do art. 1º do Decreto 20.910/32." (grifos acrescidos) .
23. Como se verifica, o aludido precedente não contrariou a jurisprudência dominante, inclusive no STF, de que as ações de ressarcimento ao Erário são imprescritíveis. Ele estabeleceu um prazo decadencial para que o TCU exercesse sua competência de exigir as contas de quem deu causa a dano ao Erário, em processo de tomada de contas especial cujo ônus da prova seria do responsável pelo dano.
24. A despeito do caráter isolado deste entendimento, que impõe uma limitação à atividade de controle externo mediante a aplicação analógica de outras normas que não se direcionam ao processo do TCU, compreendo que a tese fixada no aludido acórdão não beneficia os responsáveis no presente caso concreto.
25. Ainda que se admita a incidência de prazo decadencial para a atividade de tomar contas, ad argumentandum tantum, observo que o Tribunal atuou dentro das balizas deduzidas no referido precedente do STJ.
26. Segundo o insigne relator daquele aresto:
"Isto posto, a tomada de contas especial está sujeita ao prazo decadencial de 5 anos desde quando exigível, limite temporal para que irregularidade nas contas gere presunção de prejuízo ao erário e importe na imputação do débito e multa ao responsável. Expirado esse prazo, ressalva-se a via judicial para eventual ação de ressarcimento, esta imprescritível, oportunidade em que deverá ser provado o efetivo prejuízo ao erário e a responsabilidade do acionado." (grifos acrescidos) .
27. Conforme o art. 8º da Lei 8.443/1992:
"Art. 8° Diante da omissão no dever de prestar contas, da não comprovação da aplicação dos recursos repassados pela União, na forma prevista no inciso VII do art. 5° desta Lei, da ocorrência de desfalque ou desvio de dinheiros, bens ou valores públicos, ou, ainda, da prática de qualquer ato ilegal, ilegítimo ou antieconômico de que resulte dano ao Erário, a autoridade administrativa competente, sob pena de responsabilidade solidária, deverá imediatamente adotar providências com vistas à instauração da tomada de contas especial para apuração dos fatos, identificação dos responsáveis e quantificação do dano.
 (...) 
§ 2° A tomada de contas especial prevista no caput deste artigo e em seu § 1° será, desde logo, encaminhada ao Tribunal de Contas da União para julgamento, se o dano causado ao Erário for de valor igual ou superior à quantia para esse efeito fixada pelo Tribunal em cada ano civil, na forma estabelecida no seu Regimento Interno. " (grifos acrescidos) .
28. Dessa forma, tão logo a autoridade competente do órgão concedente identifique uma das irregularidades capituladas nos dispositivos, ela deve, pelo texto da lei, instaurar o processo de tomada de contas especial e após o seu regular trâmite encaminhar ao Tribunal de Contas da União para o julgamento.
29. Como se vê, a lei não estabeleceu prazos para que ocorra a instauração de tomada de contas especial, nem para o seu encaminhamento à Corte de Contas. Tais prazos foram estabelecidos pela via normativa, estando atualmente disciplinados na Instrução Normativa - TCU nº 71, de 28 de novembro de 2012.
30. Na época dos fatos em análise, estava em vigor a Instrução Normativa - TCU nº 56, de 5 dezembro de 2007, que não previa um prazo para encaminhamento da tomada de contas especial para o TCU. Tal aspecto foi modificado pela Instrução Normativa-TCU 71/2012, cujo art. 11 estabelecia o seguinte: "a tomada de contas especial deve ser encaminhada ao Tribunal de Contas da União em até cento e oitenta dias a contar do término do exercício financeiro em que foi instaurada".
31. Na situação em exame, a tomada de contas especial foi instaurada pelo Dnit em 21/3/2011 (peça 13, p. 6) . Portanto, aplicando-se a Instrução Normativa-TCU 71/2012 em benefício dos responsáveis, verifico que a tomada de contas especial deveria ter sido enviada ao TCU até 28/6/2012 - cento e oitenta dias a partir do encerramento do exercício financeiro de 2011. Dessa forma, foi somente em 28/6/2012, que a tomada de contas especial passou a ser, de fato, exigível pelo TCU. Esse seria o marco temporal inicial para verificar a eventual inércia do Tribunal para o exercício de sua competência de tomar as contas dos responsáveis.
32. Sendo assim, levando em conta a ratio decidendi do precedente do STJ, de que a tomada de contas especial está sujeita ao prazo decadencial de 5 anos desde quando exigível, entendo que a extinção do direito do TCU de exigir a comprovação da regular aplicação dos recursos públicos em exame, ou seja, a decadência do direito de o Tribunal tomar as contas dos responsáveis, somente se encerrou em 28/6/2017.
33. Logo, considerando que os agentes arrolados foram citados no âmbito do TCU em meados de 2016, não cabe falar em decadência no presente caso concreto, mesmo se adotada a tese do precedente do STJ. Com isso, cabe rejeitar a preliminar trazida pelos defendentes.
34. A propósito, ressalto que a análise desenvolvida nos itens anteriores não implica uma adesão à tese ventilada no REsp 1.480.350-RS de que a instauração de tomada de contas especial, no âmbito do TCU, está sujeita à decadência.
35. O objetivo foi demonstrar que o Tribunal atuou dentro dos marcos legais estabelecidos nas normas de regência, não havendo motivo para afirmar que esta Corte de Contas foi inerte no exercício de suas competências e, indiretamente, prejudicou a defesa dos responsáveis.
36. Ademais, registro que o Dnit notificou o convenente das inconsistências verificadas na prestação de contas final do Convênio TT - 365/2005, conforme a Nota Técnica 1/2011 (peça 12, p. 176-186) . Dessa forma, cabia especialmente aos Srs. Wilson Pereira dos Santos e Josué de Souza Júnior, Prefeito Municipal e Secretário de Infraestrutura do Município de Cuiabá/MT, na condição de responsáveis pela gestão e acompanhamento dos atos relativos à aludida avença, se cercarem de todos os elementos de prova necessários para elidir as ocorrências que estavam sendo apontadas pelo Dnit e comprovar a regular aplicação dos recursos públicos.
37. Quanto aos demais gestores, repiso que mesmo se adotada a tese do STJ não cabe falar em decadência no presente caso concreto, de forma que permanece para eles o dever de comprovar a regularidade de seus atos, refutando as ocorrências constatadas pelo TCU e trazendo todas as provas favoráveis a seus direitos.
38. Com isso, acatando as demais considerações da Secex/MT, rejeito todas as questões preliminares trazidas pelos defendentes.
Como ressaltado no Acórdão acima reproduzido, o Tribunal não reconhece os reflexos da tese do REsp 1.480.350-RS, no sentido de aplicar o instituto da decadência à instauração de processo de tomada de contas especial. Todavia, a exemplo da demonstração nele realizada, observa-se que a instauração da tomada de contas especial ocorreu em 29/5/2014 (peça 30, p. 8) , com prazo de envio ao Tribunal até 29/6/2015, conforme art. 11, da IN TCU 71/2012, à época vigente. Nessas circunstâncias, o prazo decadencial, se fosse admitido pelo Tribunal, somente se configuraria, nos termos do REsp 1.480.350-RS, em 29/6/2020, não havendo, portanto, que se falar em decadência.
Quanto à prescrição, conforme acima reproduzido, a tese fixada pelo STF no RE 669.069 não alcança os danos decorrentes de ilícitos administrativos, como a não comprovação da regular gestão de recursos públicos, tratados nesta TCE.
Conclusão: como demonstrado no item 30, ainda que houvesse adesão à tese fixada no REsp 1.480.350-RS, não restaria configurada a decadência do direito de instaurar a tomada de contas especial. Quanto à prescrição da pretensão de ressarcimento de eventual dano ao erário esta não prospera, uma vez que a tese fixada pelo STF no RE 669.069 não alcança os ilícitos administrativos. Assim, devem ser rejeitadas as preliminares apresentadas. 
4ª Preliminar: (Prescrição intercorrente) : sustentam os responsáveis que o processo de prestação de contas ficou parado por mais de 5 anos consecutivos, sem qualquer movimentação entre 31/1/2002, data da apresentação da prestação de contas do convênio, e 6/7/2007, quando foram demandados a apresentarem justificativas saneadoras, devendo, portanto, ser reconhecido o transcurso do prazo prescricional previsto no §1º, do art. 1º, da Lei 9873/1999.
Análise: conforme jurisprudência dominante deste Tribunal, os processos de controle externo não se sujeitam à prescrição intercorrente do art. 1º, § 1º, da Lei 9.873/1999, uma vez que a atividade de controle exercida pelo TCU não se enquadra como exercício do poder de polícia do Estado (Acórdão 5533/2014-TCU-Segunda Câmara, Rel. Min. José Jorge; Acórdão 7146/2015-TCU-Primeira Câmara, Rel. Min. Bruno Dantas; Acórdão 12475/2016-TCU-Segunda Câmara, Rel. Min. Marcos Bemquerer; Acórdão 851/2017-TCU-Plenário, Rel. Min. Aroldo Cedraz e Acórdão 1469/2019-TCU-Plenário, Rel. Min. Aroldo Cedraz) .
Conclusão: não se aplica a prescrição intercorrente prevista na Lei 9.873/1999 aos processos de controle externo, conforme jurisprudência dominante no TCU, devendo a preliminar ser rejeitada.
Ultrapassada a análise das preliminares suscitadas pelos responsáveis, passamos a examinar os argumentos relacionados às irregularidades apontadas no Parecer Financeiro 20/2014 - CPCON/CGEXE/SPOA (peça 30) , que conduziram à reprovação da prestação de contas.
Os responsáveis fazem breve síntese dos fatos apurados na tomada de contas especial e informam que o IPHAN, em cumprimento ao disposto no art. 31, § 1º, I, da IN STN 1/1997, realizou visita técnica no Memorial JK, concluindo que o projeto atingiu o objetivo proposto e cumpriu as metas pactuadas, conforme Nota Técnica 28/2010 do IPHAN (peça 23) .
Informam que o MinC aprovou a prestação de contas do convênio em 2012 (peça 28) , após o Memorial JK ter justificado as impropriedades constatadas em análise anteriormente realizada. Não obstante, foi a prestação de contas reanalisada e posteriormente reprovada, como resultado das irregularidades apontadas pela CGU na Nota Técnica 919/2012 (peça 29) , cuja análise se deu por meio do Parecer Financeiro 20/2014 - CPCON/CGEXE/SPOA (peça 30) . As justificativas apresentadas na ocasião pelos responsáveis não foram acatadas pelo MinC.
Quanto ao mérito, alegam que a determinação de ressarcimento aos responsáveis importa no enriquecimento ilícito da Administração Pública, uma vez que os serviços foram prestados, o convênio atingiu seus objetivos, como atestou o IPHAN, as irregularidades são meramente formais e que não há alegação de eventual prejuízo ao erário. Nesse sentido, caberia apenas, no máximo, a aplicação de multa aos responsáveis, conforme entendimento extraído do Acórdão 459/2004-TCU-Plenário, Rel. Min. Benjamin Zymler.
Sustentam que não há como quantificar eventual dano de forma precisa, razão pela qual foi imputado o valor total do convênio. Assim, entendem que a mera existência de erros formais nas notas fiscais ou divergência entre extratos, notas fiscais e cheques não autoriza a imputação do valor total do repasse como prejuízo, sob pena de enriquecimento ilícito da Administração.
No tocante às irregularidades apontadas pelo MinC assim se manifestaram os responsáveis:
Irregularidade: ausência de aplicação financeira dos recursos repassados:
Argumentos: informam que os recursos não foram aplicados em razão do exíguo prazo de execução do convênio e que tal argumento já havia sido analisado e acatado no Parecer Financeiro do MinC.
Análise: conforme item 3.8 do Parecer Financeiro 210/2012 (peça 84, p. 71) , foi constatado que 99% dos recursos recebidos haviam sido utilizados menos de um mês após o repasse. Dessa forma, tendo em vista o reduzido período havido entre o recebimento dos recursos e sua aplicação, afasta-se qualquer débito relacionado à ausência de aplicação financeira, acatando-se as justificativas apresentadas.
Irregularidade: execução da meta 1 com valor superior ao programado no Plano de Trabalho.
Argumentos: informam os responsáveis que o valor programado da meta 1 era de R$ 94.147,40, sendo que foi gasto um total de R$ 95.055,40, ou seja, com diferença a maior de R$ 907,00. Referida diferença teria sido suprida com aplicação maior de contrapartida, conforme quadro demonstrativo apresentado na defesa. Destacam ainda que a diferença apontada não representou desvirtuamento do objeto do convênio ou prejuízo ao erário.
Análise: por se tratar o objeto conveniado de serviços de reforma, é plenamente aceitável e previsível que haja variações entre os valores inicialmente previstos e aqueles efetivamente executados. Tais diferenças só configurariam dano, caso houvesse sido apontado pagamento a maior por serviços não executados, o que não restou demonstrado pelo MinC. No caso, o valor da diferença apontada representa apenas 1% do programado para a meta, podendo ser considerada irrisória. Assim, acatamos as justificativas apresentadas (itens 41 e 42) .
Irregularidade: divergências existentes entre os valores constantes do extrato bancário, das notas fiscais e dos cheques emitidos na execução do convênio.
Argumentos: sustentam inicialmente que o MinC teria utilizado em sua análise relação de pagamentos incorreta (peça 83, p. 303) , uma vez que haviam encaminhado uma nova relação de pagamentos (peça 84, p. 65) ao MinC, que melhor explicaria as divergências apontadas, não tendo esta última sido analisada.
Quanto às discrepâncias de valores, informam resumidamente, que muitos cheques foram utilizados para pagamento de duas ou mais notas fiscais, para pagamentos parciais de notas fiscais e, em um caso, que houve complementação do pagamento com recursos de contrapartida em espécie. Tais fatos teriam ocasionados as divergências, sem que tenham causado qualquer dano ao erário. 
Houve ainda pagamentos parcelados da execução das obras, conforme previsão contratual. Para comprovar suas alegações, apresentaram diversos quadros explicando como cada nota fiscal foi paga, relacionando-as com os cheques emitidos.
Análise: as divergências encontradas entre os valores das Notas Fiscais 276, 287, 91, 92, 115 e 32 e os cheques emitidos durante a execução do convênio estão adequadamente explicadas na relação de pagamentos corrigida (peça 84, p. 65) , que não foi adotada pelo MinC em sua análise. Tais divergências foram justificadas pela ocorrência de pagamentos parcelados, por utilização de cheques para pagamentos de mais de uma nota fiscal ou para pagamentos parciais e por utilização de contrapartida em espécie em pagamento.
	Apesar das divergências apontadas, o total pago a cada fornecedor, conforme relação de pagamentos (peça 84, p. 65) guarda correspondência com as notas fiscais apresentadas (peça 83, p. 377-395) . Assim, entendemos que se trata tão somente de impropriedades na correta demonstração dos pagamentos realizados, que não representa dano ao erário ou mesmo dificulta a verificação do nexo de causalidade entre as despesas realizadas e o objeto do convênio. Dessa forma, acatamos as justificativas apresentadas. 
Irregularidades: a) impropriedade na nota fiscal 287, da empresa Fruto da Vide Conf. Acessórios Ltda., constando dois CNPJ, um impresso com número inexistente nos cadastros da Receita Federal e outro por meio de carimbo, com o número correto; b) as notas fiscais 91 e 92, relativas à execução dos serviços de "impermeabilização da cobertura do Museu com manta de alumínio", não citam a descrição, metragem e valor unitário dos serviços prestados e possuem data limite de emissão expiradas, contendo carimbo de prorrogação com n° do AIDF 182.501.601/2000, divergente daquele impresso nas notas fiscais (AIDF 1.825.02362/99) . 
Argumentos: informam os responsáveis que a nota fiscal 287 possui sim descrição dos serviços, contendo "reforma de poltronas do auditório" e que embora não traga mais detalhamentos, os serviços foram prestados, como atestado pelo IPHAN na Nota Técnica 28/2010. O mesmo ocorreu com as notas fiscais 91 e 92.
Quanto aos dois CNPJ, destaca que aquele aposto por carimbo na nota fiscal é válido, e cujas atividades constantes do cadastro da Receita Federal apontam que a empresa estava habilitada a prestar os serviços em comento. Conclui se tratar de mera irregularidade formal, sem configurar qualquer prejuízo ao erário.
No tocante à data limite para emissão das notas fiscais, entendem não caber à convenente fiscalizar a autenticidade e idoneidade das notas fiscais emitidas pelas empresas contratadas, sendo essa função da Receita Federal.
Análise: apesar de não conter o detalhamento que se espera de uma nota fiscal preenchida corretamente, a descrição contida nas notas fiscais 91, 92 e 287, assim como nas outras emitidas pelas empresas (peça 83, p. 377-385) são suficientes para configurar o nexo de causalidade com o objeto do convênio, que teve sua execução física atestada pelo IPHAN.
Com relação à presença de dois CNPJ na nota fiscal, vê-se claramente que houve erro de impressão do talonário, constando o CNPJ 37.109.943/0001-20, quando o correto seria o CNPJ 37.109.394/0001-20. Muito provavelmente optou o fornecedor por corrigir o CNPJ no talonário, inserindo o CNPJ correto por meio de carimbo, ao invés de utilizar carta de correção.
Quanto à data limite das notas fiscais 91 e 92, da empresa A.L.P Impermeabilização Ltda. (peça 83, p. 383-385) , observa-se impressa no rodapé a AIDF (Autorização de Impressão de Documentos Fiscais) 1.825.02362/99, que tratou da autorização para impressão do talonário de notas fiscais. Já a AIDF 182.501.601/2000, aposta por carimbo, tratou da prorrogação da data limite de emissão das notas fiscais até 31/12/2001. Portanto, tendo sido as notas fiscais 91 e 92 emitidas em 23/11 e 10/12/2001, respectivamente, respeitou-se a data limite de sua emissão, não se configurando qualquer irregularidade.
Portanto, afastada a irregularidade relacionada à data limite de emissão das notas fiscais 91 e 92, concordamos com os responsáveis que as demais irregularidades são meramente formais e que não representam dano ao erário, podendo suas justificativas ser acatadas. 
Irregularidade: nota fiscal 6150, no valor de R$ 23.000,00 se refere à despesa de contrapartida para aquisição de equipamentos, estando, portanto, irregular.
Argumentos: os responsáveis alegam que a despesa foi realizada com recursos de contrapartida, estando esta prevista no Plano de Trabalho.
Análise: o MinC considerou irregular a despesa realizada através da nota fiscal 6150 (peça 83, p. 387) , sem apontar o que de fato estaria irregular. A ausência da correta configuração da irregularidade já seria motivo suficiente para afastá-la. Todavia, a referida despesa estava adequadamente contida na meta 3 do Plano de Trabalho (peça 6, p. 2) , onde se previu a aquisição de equipamento de projeção e tela de projeção, no total de R$ 23.000,00, despesa a ser suportada através de contrapartida, o que de fato veio a ocorrer. Portanto, acata-se a justificativa apresentada.
Irregularidade: discrepância observada na nota fiscal 32, entre a empresa constante da referida nota fiscal (Compacta Engenharia Ltda. Endereço QND 58 Lote 36 -Taguatinga/DF) e aquela verificada em consulta à Receita Federal (RH Engenharia Ltda.-EPP. Endereço: Q.A.D.E, Conjunto 10, lote 01 - Águas Claras/DF) . Apontou-se, ainda, que a nota fiscal não continha a correta discriminação do quantitativo e valor unitário dos serviços prestados.
Argumentos: sustentam os responsáveis não caber a eles a obrigação de verificar a atualidade dos dados constantes da nota fiscal e na Receita Federal, alertando que alterações contratuais são comuns, não invalidando a referida nota fiscal as divergências apontadas. Com relação à ausência de elementos da nota fiscal, repetem os argumentos já registrados no item 55. 
Análise: apesar de não citado na defesa dos responsáveis, houve, de fato, a alteração da razão social da empresa, passando sua denominação de Compacta Engenharia Ltda. para RH Engenharia Ltda.-EPP, conforme cláusula primeira da Alteração Contratual nº 2 (peça 84, p. 207) . Portanto, torna-se insubsistente a irregularidade apontada.
Com relação à ausência de elementos na nota fiscal 32, assim como já registrado no item 58, entendemos que os dados nela constantes são suficientes para configurar o nexo de causalidade com o objeto do convênio, que teve sua execução física atestada pelo IPHAN. Acatam-se, portanto, as justificativas apresentadas.
Irregularidade: realização de saques diretamente no caixa do banco, totalizando R$ 51.791,73 e de despesas bancárias no valor de R$ 510,05.
Argumentos: sustentam que os saques diretamente no caixa do banco foram realizados para o pagamento de fornecedores e prestadores de serviços, sendo considerada irregularidade formal e sem dano ao erário. Com relação às despesas bancárias, informam que dos R$ 510,05 debitados, R$ 498,91 se referiam à débitos de cobrança de CPMF.
Análise: afasta-se, de plano, a irregularidade relacionada às despesas bancárias, uma vez que a quase totalidade do gasto se deu para pagamento de CPMF, conforme se verifica no extrato bancário (peça 83, p. 321) .
Com relação aos cheques sacados diretamente no caixa, tal prática é vedada pelo art. 20 da Instrução Normativa-STN 1/1997 e impede, em tese, o estabelecimento do nexo de causalidade entre os recursos indevidamente sacados e as despesas realizadas.
A irregularidade aqui tratada é idêntica àquela observada no exame da tomada de contas especial TC Processo 006.470/2019-0, instaurada contra os mesmos responsáveis e em razão de irregularidades havidas na execução do Convênio 125/2001-SPMAP/CGPRO, celebrado também com a Sociedade Civil Memorial Juscelino Kubitschek. No julgamento de mérito da TCE, decidiu o Tribunal pela regularidade com ressalvas, conforme Acórdão 6356/2020-TCU-Segunda Câmara, do mesmo relator desta TCE, Min. Raimundo Carreiro.
Ao tratar da irregularidade referente aos saques realizados diretamente no caixa, assim entendeu o relator em seu voto:
47. No que diz respeito ao saque de cheques diretamente no caixa da agência (cheques 850002 e 850011, nos valores de R$ 50.000,00 e R$ 421,27) , a Unidade Técnica rejeitou as alegações de defesa apresentadas, por entender que restou impedido o estabelecimento do necessário nexo de causalidade entre as despesas executadas e os recursos sacados. A meu ver, dois fatos têm que ser considerados nesse particular: 1º) o IPHAN atestou a execução das obras e que as despesas a elas relacionadas totalizaram R$ 196.668,63, conforme documentos acostados aos autos; 2º) foram feitos gastos maiores que os elencados no plano inicial de trabalho, os quais foram previstos no montante de R$ 191.000,00 (R$ 152.800,00 do Concedente; R$ 38.200,00 do Convenente) , e terminaram alcançando o montante de R$ 196.668,63. Dessa forma, embora a situação de saque configure irregularidade, por não ter observado as normas legais que regiam a execução financeira da avença, creio que, nesse caso, o débito possa ser afastado diante dos argumentos aqui apresentados. 
48. Conforme já decidido por este Tribunal, a realização de saques em espécie diretamente da conta bancária específica não constitui óbice intransponível à comprovação do nexo de causalidade entre as receitas e as despesas realizadas no convênio, desde que haja a necessária apresentação de provas que permitam, ainda que indiretamente, demonstrar que o destino dos recursos foi realmente aquele previsto na norma ou no ajuste firmado (Acórdão 5423/2017-TCU-Segunda Câmara - Relator: Ministro Aroldo Cedraz) . 
49. De certo que é necessário estabelecer o nexo de causalidade entre a origem dos recursos e a despesa efetuada com recursos oriundos de convênio, o que é dificultado no caso de realização de saques contra conta do convênio. Não obstante, as peculiaridades no caso concreto na aplicação dos recursos, a correlação entre os materiais empregados e a documentação fiscal, aliada a plena conclusão do objeto, permitem o julgamento regular com ressalva das contas (Acórdão 1099/2007-TCU-Segunda Câmara - Relator: Ministro Aroldo Cedraz) .
Considerando que as condicionantes presentes na situação analisada no TC Processo 006.470/2019-0 se repetem com exatidão no caso ora sob exame, onde também houve a atestação de execução integral do objeto pelo IPHAN, por meio da Nota Técnica 28/2010 do IPHAN (peça 23) , e que os demais elementos permitem correlacionar os saques com os valores das notas fiscais emitidas, entendemos que as justificativas podem ser acatadas.
Irregularidade: ausência de comprovação de aplicação de contrapartida, não depositada na conta específica e sem indicação da data e forma de disponibilização.
Argumentos: informam os responsáveis que a contrapartida não foi depositada na conta específica do convênio a fim de evitar prejuízos à entidade em função da cobrança de CPMF, vigente à época, mas que foi aplicada ao convênio, utilizando os recursos arrecadados na bilheteria do Memorial JK.
Análise: os responsáveis alegaram que a contrapartida não foi depositada na conta do convênio como forma de evitar o pagamento de CPMF, à época vigente. Não obstante, utilizando-se de recursos oriundos de arrecadação da bilheteria do Memorial JK, teriam aplicado os valores pactuados na execução do convênio, conforme consta da relação de pagamentos (peça 84, p. 65) .
Apesar de irregular o procedimento adotado pelos responsáveis, de não depositar o valor da contrapartida na conta do convênio, observa-se que sua utilização para o pagamento parcial das notas fiscais 287 (R$ 907,00) , 115 (R$ 3.700,40) e 32 (R$ 3.396,27) e integral das notas fiscais 6150 (R$ 23.000,00) , 1788 (R$ 2.560,00) e RPA 09 (R$ 800,00) , totalizando R$ 34.363,67, demonstra compatibilidade com o objeto do convênio, na medida em que as notas fiscais discriminam corretamente os serviços prestados, foram emitidas em nome do Memorial JK, foram atestadas e possuem carimbo com a identificação do convênio, possuindo total compatibilidade com o Plano de Trabalho (peça 6) . Por essas razões, acatamos as justificativas apresentadas.
Irregularidade: ausência de procedimento licitatório nas contratações realizadas.
Argumentos: sustentam não haver irregularidade, uma vez que o convênio estabeleceu em sua cláusula terceira, item II, letra "a" que a convenente deveria observar os procedimentos análogos aos estabelecidos para as licitações, nos termos do parágrafo único do art. 27 da IN STN 1/1997.
Afirmam que todas as contratações foram precedidas de pesquisa de preço, não havendo que se falar em quaisquer irregularidades.
Análise: informam os responsáveis que teriam adotado procedimentos análogos aos da licitação, conforme previsto na cláusula terceira, II, letra "a" do convênio, na verdade letra "c" (peça 9, p. 2) , e afirmam que todas as contratações foram precedidas de pesquisa de preços. Todavia, não anexaram à defesa quaisquer documentos que demonstrem ter realizado procedimentos análogos àqueles da Lei 8.666/1993, bem como as cotações de preços que afirmam ter realizado. 
Não obstante a ausência de comprovação da realização de pesquisas de preço ou dos procedimentos análogos, observa-se que os valores pagos aos fornecedores e prestadores de serviço (peça 84, p. 65) estão compatíveis com aqueles previstos no Plano de Trabalho aprovado pelo MinC, sendo superior apenas em R$ 907,00, valor este coberto com aporte maior de contrapartida.
Parece-nos desarrazoado exigir dos responsáveis a comprovação da realização de pesquisas de preços ou dos procedimentos análogos, passados quase vinte anos dos fatos. Assim, considerando justificável a ausência desses elementos probatórios, e que não se configurou dano ao erário, acatam-se as justificativas apresentadas.
CONCLUSÃO
Procedida a análise dos argumentos apresentados, constata-se que as preliminares apresentadas pelos responsáveis não merecem ser acolhidas. Não obstante, as justificativas apresentadas pelos responsáveis para as irregularidades apontadas no Parecer Financeiro 20/2014 - CPCON/CGEXE/SPOA (peça 30) , aliada à ausência de constatação de dano ao erário, são suficientes para elidi-las, devendo ser acolhidas.
Isto posto, ante a constatação apenas da ocorrência de irregularidades e impropriedades de caráter meramente formal, devem as contas dos responsáveis ser julgadas regulares com ressalva, dando-lhes quitação.
PROPOSTA DE ENCAMINHAMENTO
Diante do exposto, submetemos os autos à consideração superior, propondo ao Tribunal:
acatar as alegações de defesa apresentadas por Anna Christina Kubitschek Barbara Pereira (CPF: XXX.756.817-XX) , Ilda Bisinotti (CPF: XXX.566.151-XX) e Sociedade Civil Memorial Juscelino Kubitschek (CNPJ: 00.608.893/0001-52) ; 
com fundamento nos arts. 1º, inciso I, 16, inciso II, da Lei 8.443/1992 c/c os arts. 17 e 23, inciso II, da mesma Lei, e com arts. 1º, inciso I; 208 e 214, inciso II, do Regimento Interno, julgar regulares com ressalva as contas de Anna Christina Kubitschek Barbara Pereira (CPF: XXX.756.817-XX) , Ilda Bisinotti (CPF: XXX.566.151-XX) e Sociedade Civil Memorial Juscelino Kubitschek (CNPJ: 00.608.893/0001-52) , dando-lhes quitação; e
enviar cópia do Acórdão que vier a ser proferido à Secretaria Especial de Cultura e aos responsáveis, para ciência, informando-lhes que a presente deliberação, acompanhada do Relatório e do Voto que a fundamenta, está disponível para a consulta no endereço www.tcu.gov.br/acordaos, além de esclarecer que, caso requerido, o TCU poderá fornecer sem custos as correspondentes cópias, de forma impressa.
MANIFESTAÇÃO DO MINISTÉRIO PÚBLICO JUNTO AO TCU
	O Ministério Público junto ao Tribunal, representado pelo Procurador Sérgio Ricardo Costa Caribé, manifestou-se mediante o Parecer à peça 89, a seguir transcrito, em sua integralidade.
"Excelentíssimo Senhor Ministro-Relator,
Trata-se de tomada de contas especial (TCE) instaurada pela Secretaria Especial de Cultura em razão da não comprovação da regular aplicação dos recursos referentes ao Convênio 129/2001 (Siafi 424343) , o qual possuiu como objeto o "apoio à restauração do auditório e impermeabilização da cobertura do Memorial JK e aquisição de equipamentos".
I - HISTÓRICO
O valor total de recursos previsto para a execução do ajuste foi fixado em R$ 164.748,40, sendo R$ 131.798,72 oriundos do Fundo Nacional da Cultura e R$ 32.949,68 correspondentes à contrapartida aportada pela Sociedade Civil Memorial Juscelino Kubitschek. Os recursos federais foram integralmente transferidos por intermédio de ordem bancária emitida no mês de novembro de 2001 (peças 9 e 83, p. 321) .
No âmbito deste Tribunal, em instrução preliminar, concluiu-se pela existência de débito no valor original de R$ 131.798,72, sob a responsabilidade da Sociedade Civil Memorial Juscelino Kubitschek, da Sra. Anna Christina Kubitschek Barbara Pereira, presidente da sociedade, e da Sra. Ilda Bisinotti, diretora financeira. Regularmente citadas, as responsáveis apresentaram suas alegações de defesa de forma conjunta, as quais foram acostadas às peças 82-84.
Após o exame das alegações de defesa apresentadas pelas responsáveis, em conjunto com os demais elementos processuais - em razão da suficiência dos documentos e justificativas apresentados - por considerar afastado o dano ao erário e elididas as demais irregularidades, a unidade técnica propôs, em pronunciamentos uníssonos, acatar as alegações de defesa e julgar regulares com ressalva as contas das responsáveis (peças 86-88) .
Conforme se verifica a partir dos elementos constantes dos autos, a irregularidade que ensejou a instauração desta TCE ocorreu no ano de 2001. Aborda-se, portanto, irregularidade cometida há mais de dez anos. Considerando a relevância do tema atinente à prescritibilidade da pretensão de ressarcimento aos cofres públicos, sobretudo em face da evolução da jurisprudência do Supremo Tribunal Federal (STF) a respeito da matéria, entendo que se afigura oportuno um exame mais aprofundado acerca desse ponto.
II - PRELIMINAR ACERCA DA PRESCRIÇÃO DA PRETENSÃO DE RESSARCIMENTO AO ERÁRIO
A análise da incidência da prescrição nos processos de contas não é assunto novo na jurisprudência do Tribunal de Contas da União. 
Em meados dos anos 1990, a jurisprudência do TCU oscilava entre as teses da imprescritibilidade e da prescrição vintenária das pretensões de ressarcimento e de punição, ambas baseadas em dispositivos do Código Civil de 1916. Por volta de 1998, todavia, as decisões que sustentavam a tese da imprescritibilidade passaram a utilizar, como fundamento, o art. 37, §5º, da Constituição Federal. 
Com a entrada em vigor do atual Código Civil, os defensores da incidência do instituto da prescrição na Corte de Contas passaram a utilizar, como parâmetro, o art. 205 - prazo decenal - e, eventualmente, o art. 2.028 da Lei 10.406/2002 - prazo vintenário, quando já transcorrido mais da metade do prazo estipulado na lei anterior, ou prazo decenal, contado da data de entrada em vigor da nova lei. 
Tendo em conta o que foi decidido pelo Supremo Tribunal Federal no Mandado de Segurança nº 26.210-9/DF e pela colenda Corte de Contas no Acórdão 2709/2008-TCU-Plenário, a jurisprudência do TCU foi pacificada no sentido da imprescritibilidade das ações de ressarcimento ao erário, inclusos os processos de contas, notadamente a tomada de contas especial. 
Especificamente quanto à pretensão punitiva, após período de preponderância da tese pela imprescritibilidade, sucedido por longo período de conflito jurisprudencial, a jurisprudência foi finalmente pacificada com a prolação do Acórdão 1.441/2016, por meio do qual o Plenário do TCU, apreciando incidente de uniformização de jurisprudência, entre outras deliberações, deixou assente que "a pretensão punitiva do Tribunal de Contas da União subordina-se ao prazo geral de prescrição indicado no art. 205 do Código Civil".
No início de 2020, a jurisprudência do TCU estava acomodada em torno das teses de imprescritibilidade da pretensão de ressarcimento aos cofres públicos e de prescrição decenal da pretensão punitiva nos processos de competência da Corte de Contas. Não obstante, como se buscará demostrar a seguir, os fundamentos trazidos, em 20/4/2020, no julgamento do RE 636.886/AL (Tema 899) - assim também em outros precedentes do colendo Supremo Tribunal Federal - não recomendam, a meu ver, a manutenção inconteste desse posicionamento.
As mais recentes decisões da Corte de Contas, ou seja, a jurisprudência formada desde a decisão tomada no RE 636.886/AL (Tema 899) , majoritariamente, persistem na adoção da tese da imprescritibilidade da pretensão de ressarcimento aos cofres públicos (v.g. Acórdão 2018/2020-TCU-Plenário; 7.325/2020-TCU-Segunda Câmara;  6.894/2020-TCU-Primeira Câmara; 6.652/2020-TCU-Primeira Câmara; 6.589/2020-TCU-Segunda Câmara; 6.473/2020-TCU-Primeira Câmara; 6.707/2020-TCU-Segunda Câmara; 6.465/2020-TCU-Primeira Câmara; 6.350/2020-TCU-Segunda Câmara; 6.207/2020-TCU-Segunda Câmara; 6.137/2020-TCU-Primeira Câmara; e 6.084/2020-TCU-Primeira Câmara) .
Não obstante, registre-se que a motivação que conduziu ao posicionamento pela imprescritibilidade nesses julgados, de modo geral, restringiu-se a alegações no sentido de que: a) o RE 636.886/AL não cuidou especificamente da prescrição no processo de controle externo; ou, b) a jurisprudência atual, pacificada em torno da imprescritibilidade, diante das dúvidas e incertezas derivadas das mais recentes decisões do STF, deve continuar a ser aplicada.
Para melhor compreensão das circunstâncias e da evolução lenta e constante da jurisprudência do eg. STF quanto ao tema da imprescritibilidade, é oportuna uma breve digressão histórica, ao menos até a promulgação da Constituição de 1988, após o que, muitas discussões acadêmicas, doutrinárias e jurisprudenciais se estabeleceram em torno do alcance interpretativo a ser conferido a inúmeras normas constitucionais, inclusive a do §5º do art. 37, que assim dispõe:
Art. 37 (...) 
§ 5º. A lei estabelecerá os prazos de prescrição para ilícitos praticados por qualquer agente, servidor ou não, que causem prejuízo ao erário, ressalvadas as respectivas ações de ressarcimento. 
Em uma época na qual os tribunais expressavam divergências sobre o assunto, o STF, em 2008, sob a relatoria do Exmo. Ministro Ricardo Lewandowski, ao julgar o MS 26.210/DF, admitindo a incidência, na espécie, do disposto no art. 37, §5º, da Constituição Federal, deliberou pela imprescritibilidade da pretensão de ressarcimento aos cofres públicos. 
Em seu Voto, o Ministro Lewandowski, de forma concisa, citando o Professor José Afonso da Silva, assim defendeu, no caso concreto, a incidência do §5º do art. 37 da Carta Magna, cuja parte final estabeleceria a imprescritibilidade da pretensão ao ressarcimento:  
No que tange à alegada ocorrência de prescrição, incide, na espécie, o disposto no art. 37, §5º, da Constituição de 1988... (...) 
Considerando-se ser a Tomada de Contas Especial um processo administrativo que visa a identificar responsáveis por danos causados ao erário, e determinar o ressarcimento do prejuízo apurado, entendo aplicável ao caso sob exame a parte final do referido dispositivo constitucional.
Nesse sentido é a lição do Professor José Afonso da Silva:
"A prescritibilidade, como forma de perda da exigibilidade de direito, pela inércia de seu titular, é um princípio geral de direito. Não será, pois, de estranhar que ocorram prescrições administrativas sob vários aspectos, quer quanto às pretensões de interessados em face da Administração, quer quanto às desta em face de administrados. Assim é especialmente em relação aos ilícitos administrativos. Se a Administração não toma providência à sua apuração e à responsabilização do agente, a sua inércia gera a perda do seu ius persequendi. É o princípio que consta do art. 37, § 5º., que dispõe: [omissis]. Vê-se, porém, que há uma ressalva ao princípio. Nem tudo prescreverá. Apenas a apuração e punição do ilícito, não, porém, o direito da Administração ao ressarcimento, à indenização, do prejuízo causado ao erário. É uma ressalva constitucional e, pois, inafastável, mas, por certo, destoante dos princípios jurídicos, que não socorrem quem fica inerte (dormientibus non sucurrit ius) ".
Oportuno destacar que, no julgamento do MS 26.210-9/DF, o entendimento sustentado pelo relator não foi unânime. O Eminente Ministro Marco Aurélio, por exemplo, mostrou-se francamente contrário à interpretação pela imprescritibilidade da pretensão de ressarcimento aos cofres públicos, assim argumentando: 
	Mas a minha premissa é outra. Não coloco na mesma vala a situação patrimonial alusiva ao ressarcimento e outras situações em que a Constituição afasta a prescrição. O constituinte de 1988 foi explícito, em certos casos, quanto à ausência de prescrição. Aqui, não. Não posso conceber que simplesmente haja o constituinte de 1988 deixado sobre a cabeça de possíveis devedores do erário, inclusive quanto ao ressarcimento por ato ilícito, praticado à margem da ordem jurídica, uma ação exercitável a qualquer momento. (destaquei) 
O Exmo. Ministro Marco Aurélio, portanto, já naquela ocasião, alertou para o fato de o §5º do art. 37 da Constituição não prever, de modo expresso, a imprescritibilidade das ações (pretensões) de ressarcimento ao erário. 
O saudoso Ministro Cezar Peluso, por seu turno, com muita clareza, deu uma interpretação ao dispositivo voltada a limitar o alcance da imprescritibilidade - numa posição mais próxima à adotada pela Suprema Corte anos depois, quando do julgamento do RE 852.475/SP (Tema 897) -, senão vejamos:
... o que me parece claro dessa regra - com o devido respeito - é que se trata de uma exceção à previsão de prescrição para ilícitos, ou seja, há aqui segunda exceção, normativa, uma exceção de segundo grau, que é de abrir ressalva à prescritibilidade em relação aos ilícitos praticados por qualquer agente, que, seja servidor ou não, cause prejuízo ao Erário.
	Isso significa, no meu entender, que em primeiro lugar, a hipótese excepcional não é de qualquer ilícito, sobretudo não é de ilícito civil. Aliás, o próprio Tribunal de Contas da União, ao prestar informações, invoca acertada doutrina que, provavelmente citada nos seus acórdãos, diz o seguinte:
     "A Constituição Federal colocou fora do campo de normatização da Lei o prazo prescricional da ação de ressarcimento referente a prejuízos causados ao erário, só podendo a lei estabelecer o prazo prescricional para os ilícitos, como tal podendo-se entender os crimes."
Noutras palavras, as ações relativas a crimes são prescritíveis, não, porém, as respectivas ações de ressarcimento. Respectivas do quê? Dos crimes, isto é, as ações tendentes a reparar os prejuízos oriundos da prática de crime danoso ao Erário. Este é o sentido lógico do adjetivo "respectivos". Não se trata, portanto, de qualquer ação de ressarcimento, senão apenas das ações de ressarcimento de danos oriundos de ilícitos de caráter criminal. Aí se entende, então, o caráter excepcional da regra da imprescritibilidade. Por quê? Porque é caso do ilícito mais grave na ordem jurídica. E a Constituição, por razões soberanas, entendeu que, nesse caso, cuidando-se de delitos, no sentido criminal da palavra, as respectivas ações de ressarcimento não prescrevem, conquanto prescrevam as demais ações nascidas do ilícito penal. (destacamos) 
Não obstante, apesar das manifestações exaradas pelos doutos Ministros Marco Aurélio e Cezar Peluso, o Supremo Tribunal Federal, quando da apreciação do MS 26.210-9/DF, firmou entendimento pela imprescritibilidade generalizada das ações de ressarcimento aos cofres públicos. 
Tal posicionamento se manteve até o julgamento, em 3/2/2016, do RE 669.069 (Tema 666) , da relatoria do Eminente Ministro Teori Zavascki, ocasião em que o Supremo assentou:
CONSTITUCIONAL E CIVIL. RESSARCIMENTO AO ERÁRIO. IMPRESCRITIBILIDADE. SENTIDO E ALCANCE DO ART. 37, § 5º, DA CONSTITUIÇÃO. 1. É prescritível a ação de reparação de danos à Fazenda Pública decorrente de ilícito civil. 2. Recurso extraordinário a que se nega provimento. (grifei) 
Observo, não obstante, que, em face das discussões acerca do Tema 666, o STF fixou tese restrita às hipóteses de ilícito civil, não tendo tratado, naquela assentada, das questões atinentes às ações de ressarcimento ao erário fundadas em ilícitos qualificados como atos de improbidade administrativa.
Em 2018, no julgamento do RE 852.475/SP, o STF, apreciando o Tema 897, com repercussão geral reconhecida, fixou tese no sentido de que: "São imprescritíveis as ações de ressarcimento ao erário fundadas na prática de ato doloso tipificado na Lei de Improbidade Administrativa". Naquela ocasião, prevaleceu, por apertada maioria, a tese ofertada pelo Exmo. Ministro Edson Fachin, no sentido de que o §5º do art. 37 da Carta Magna tem como finalidade estabelecer a imprescritibilidade das ações civis de ressarcimento ao erário baseadas na prática de ato de improbidade administrativa doloso.
Especificamente no que afeta à parte final do dispositivo em análise, ou seja, à expressão "ressalvadas as respectivas ações de ressarcimento" - a partir da qual o Exmo. Ministro Edson Fachin, em antecipação de voto, manifestou dissenso em relação à posição que prevalecia até então -, sustentou o douto Ministro Redator que as palavras "imprescritível" e "imprescritibilidade" não estão grafadas, motivo pelo qual haveria espaço para diversas interpretações. Posto isso, argumentou Sua Excelência que, seja sob a ótica da compreensão doutrinária evolutiva, seja a da compreensão sistêmica, "há leis para as primeiras ações de prescrição, isto é, ilícitos praticados por agentes, sejam eles servidores ou não, do que se apartaria uma outra lei, dotada de uma especialidade ainda maior, atinente às ações de ressarcimento, ou seja, ao tema da improbidade". O Ministro Edson Fachin, na condição de Redator do Acórdão, tendo em conta uma possível conexão com o § 4º do art. 37 da Constituição, sustentou, então, que a parte final do § 5º diz respeito aos atos de improbidade administrativa. 
Na mesma linha de pensamento, a eminente Ministra Rosa Weber externou entendimento de que "a interpretação conjunta dos §§ 4º e 5º do art. 37 da Magna Carta aponta para a imprescritibilidade da pretensão de ressarcimento ao erário fundada em ato tipificado como improbidade administrativa" (destaques no original) . 
Também nesse sentido se posicionou a douta Ministra Carmem Lúcia, que a partir de uma interpretação sistêmica da ordem jurídica, notadamente dos §§ 4º e 5º do art. 37 da Constituição da República, destacou "a existência autônoma dos prazos prescricionais referentes às ações pelas quais se busca apurar os atos de improbidade em contraposição à intransigência da imprescritibilidade inerente à pretensão de ressarcimento do dano causado ao erário".
Na discussão da matéria, a Corte Constitucional apreciou, ademais, a necessidade da presença do elemento subjetivo dolo para afastar a incidência da prescrição em face de ação de ressarcimento derivada de ato de improbidade administrativa. Quanto a esse aspecto, vale resgatar o seguinte excerto da Retificação do Voto proferida pelo eminente Ministro Luís Roberto Barroso, verbis:
É que a Lei de Improbidade prevê hipóteses em que a improbidade é dolosa e ela prevê, no art. 10, a possibilidade de culpa. Eu gostaria de cingir a imprescritibilidade do ressarcimento às hipóteses de dolo e excluir as hipóteses de culpa, em que, por uma falha humana, não intencional, se tenha eventualmente causado um prejuízo ao Erário.
Portanto, eu estaria, Presidente, reconsiderando o meu ponto de vista para entender imprescritível a ação de ressarcimento de danos nas hipóteses do cometimento pelo agente público de uma improbidade dolosa.
 (...) 
Agora, se um agente público ímprobo, que tenha praticado um ato de corrupção, tem consigo ainda o produto da improbidade, o produto do desvio, e isso possa ser judicialmente demonstrado, não tenho conforto em dizer que ele possa conservar o produto do crime ou o produto do desvio sem que o Estado possa pretender reavê-lo. (grifei) 
O Exmo. Ministro Ricardo Lewandowski, no curso das discussões a respeito do tema, manifestou-se no sentido de que o posicionamento do Ministro Luís Roberto Barroso se mostrava mais consentâneo com o direito de defesa e, ainda, com o art. 28 da Lei de Introdução ao Direito Brasileiro, que diz que o "agente público responderá pessoalmente por suas decisões ou opiniões técnicas em caso de dolo ou erro grosseiro".
Por maioria, os ministros do Supremo Tribunal Federal firmaram entendimento de que o dispositivo seria aplicável aos casos de improbidade, mas que a ressalva contida in fine seria restrita aos casos dolosos. A tese firmada para o Tema 897, assim, é de que a imprescritibilidade das ações de ressarcimento ao erário alcança tão somente a prática de ato doloso tipificado na Lei de Improbidade Administrativa (LIA) . Desta feita, conforme o novel entendimento da Corte Constitucional, as hipóteses de imprescritibilidade para as ações de ressarcimento ao erário continuam a existir, mas limitadas aos casos em que se tem por configurado o cometimento de crime e/ou ato de improbidade administrativa, com a necessária presença do elemento subjetivo dolo.   
Meses depois, em 20/4/2020, quando do julgamento do RE 636.886/AL, o Pretório Excelso, sob a relatoria do Exmo. Ministro Alexandre de Moraes, apreciando o Tema 899 com repercussão geral reconhecida, fixou a tese de que é prescritível a pretensão de ressarcimento ao erário fundada em decisão de Tribunal de Contas.
O referido decisum teve por objeto a apreciação de recurso extraordinário, no qual se discutia a possibilidade de incidência da prescrição em ação de execução fundada em título decorrente de decisão condenatória do TCU. Enfrentou-se, naquele caso concreto, se teria ocorrido a prescrição intercorrente, em razão da inação da Advocacia-Geral da União no sentido de viabilizar a localização de bens passíveis de penhora, tendo em vista que o feito ficara paralisado por mais de cinco anos, sem notícia de que a exequente tivesse promovido as diligências necessárias ao andamento do processo. 
No mencionado aresto, fixou-se entendimento de que incidiriam, na espécie, as regras estabelecidas para a prescrição da cobrança dos créditos não tributários da União, na forma disciplinada na Lei de Execução Fiscal (Lei 6.830/1980) . Quanto à utilização desse diploma legal para reger a aplicação do instituto da prescrição naquele feito, destaco o seguinte trecho do voto do Eminente Ministro Alexandre de Moraes:
     Após a conclusão da tomada de contas, com a apuração do débito imputado ao jurisdicionado, a decisão do TCU formalizada em acórdão terá eficácia de título executivo e será executada conforme o rito previsto na Lei de Execução Fiscal (Lei 6.830/1980) , por enquadrar-se no conceito de dívida ativa não tributária da União, conforme estatui o art. 39, § 2º, da Lei 4.320/1964... (destaque nosso) 
Observo, em face da repercussão geral reconhecida, que esse entendimento não vincula diretamente os processos que tramitam no âmbito do TCU, já que o julgamento de mérito do referido RE não discutiu, propriamente, a incidência do instituto da prescrição nos processos de controle externo. 
Entrementes, considerando o contexto evolutivo do tratamento jurisprudencial dado à matéria, em especial na delimitação interpretativa do alcance da parte final do § 5º do art. 37 da Carta Magna pelo egrégio STF; o fato de tratar-se de matéria de ordem pública, a ser arguida a qualquer tempo, por provocação do interessado ou do Ministério Público, ou declarada de ofício em qualquer fase processual; e, ainda, a novel jurisprudência do TCU quanto à prescrição da pretensão punitiva, entendo que a questão da imprescritibilidade da pretensão de ressarcimento deve ser revisitada pela Corte de Contas.
Afigura-se oportuno fixar alguns entendimentos e pressupostos para, então, adentrar no exame da possível incidência da ressalva constante da parte final do § 5º do art. 37 da Constituição nos processos de controle externo, notadamente nos processos de tomada de contas especial (TCE) . 
Pontes de Miranda, com sua habitual proficiência, tratou das finalidades almejadas pela prescrição, destacando a paz social e a segurança jurídica[footnoteRef:2]. Caio Mário da Silva Pereira, por sua vez, esclarece que a prescrição, instituída com fundamento e motivação de ordem pública, afasta incertezas em torno da existência e da eficácia do direito[footnoteRef:3]. Como elemento indutor de estabilidade social e segurança jurídica, ou ainda de resguardo de direitos amparados pela ordem jurídica, a prescrição é regra em todos as áreas do Direito.  [2:  Tratado de direito privado: parte geral, Tomo VI. 4ª ed., São Paulo: Revista dos Tribunais, 1974, p. 101.]  [3:  Instituições de Direito Civil, vol. 1, 19a ed., Rio de Janeiro: Forense, p. 158.] 
O professor Carlos Roberto Gonçalves, ao tratar da prescrição no âmbito do Direito Civil, registra ainda que o instituto serve como garantia do amplo direito de defesa. Observa, assim, aspectos práticos concernentes à conduta diligente, ao restringir o dever de guarda dos comprovantes somente até que se consume a prescrição da dívida, destacando que: 
O instituto da prescrição é necessário, para que haja tranquilidade na ordem jurídica, pela consolidação de todos os direitos. Dispensa a infinita conservação de todos os recibos de quitação, bem como o exame dos títulos do alienante e de todos os seus sucessores, sem limite no tempo. Com a prescrição da dívida, basta conservar os recibos até a data em que esta se consuma...[footnoteRef:4] (grifei)  [4:  Direito Civil Brasileiro Volume I, 5ª ed. São Paulo: Saraiva, 2007, p. 467.] 
No mesmo caminho, Luiz da Cunha Gonçalves sustenta que "a prescrição é indispensável à estabilidade e consolidação de todos os direitos; sem ela, nada seria permanente; o proprietário jamais estaria seguro de seus direitos e o devedor nunca estaria livre de ter que pagar mais de uma vez pela mesma dívida" (grifo nosso) . [footnoteRef:5]  [5: Tratado de Direito Civil, 1. ed., t.3. São Paulo: Max Limonad, p. 633.] 
Segundo Câmara Leal, a prescrição tem por fundamento o interesse público, a estabilização do direito e o castigo à negligência. Sob este último aspecto, pondera que, para além do interesse público na segurança jurídica, a prescrição, inclusive nas instâncias judiciais e administrativas, serve para restringir o jus puniendi do Estado quando este não exercita tempestivamente o direito de aplicar sanções aos seus administrados.[footnoteRef:6] [6:  Da Prescrição e da Decadência, 4. ed. Rio de Janeiro: Forense, 1982, p. 16.] 
No ordenamento jurídico brasileiro, a prescrição, justamente em razão de sua importância na manutenção da estabilidade social e segurança jurídica, constitui uma regra que comporta poucas exceções. O art. 5º da Carta Magna trata explicitamente de duas situações que consagram a imprescritibilidade: a prática do racismo (inciso XLII) ; e a ação de grupos armados, civis ou militares, contra a ordem constitucional e o Estado Democrático (inciso XLIV) . 
De forma não expressa, a Constituição também admite a imprescritibilidade em relação aos bens públicos, visto que os mesmos não podem ser usucapidos (arts. 183, § 3º e 191, parágrafo único) ; e, segundo a jurisprudência mais recente do STF, a imprescritibilidade das ações de ressarcimento ao erário pela prática de ilícitos dolosos tipificados na Lei de Improbidade Administrativa. 
Sendo a prescrição a regra, qualquer interpretação voltada a reconhecer a imprescritibilidade deve ser rigorosamente restritiva. Como visto, é essa interpretação restritiva que se observa nos mais recentes julgados da Suprema Corte em relação ao alcance da parte final do § 5º do art. 37 da Constituição Federal.[footnoteRef:7]  [7:  O Eminente Ministro Marco Aurélio, em decisão proferida no Mandado de Segurança 35.971/DF, opina no sentido de ser descabível "admitir que o Poder Público, na seara patrimonial, cruze os braços, permanecendo com poder exercitável a qualquer momento. A evocação da segurança jurídica, como garantia da cidadania diante de guinadas estatais, confere relevância à passagem do tempo. Por isso há a prescrição, a alcançar a pretensão, a ação e a decadência, que apanha e fulmina o próprio direito."] 
O Supremo Tribunal Federal, mediante a fixação de entendimentos para os temas 666, 897 e 899, foi estabelecendo sucessivas limitações e condições para as hipóteses de imprescritibilidade que poderiam ser extraídas do referido dispositivo constitucional. Ante tal constatação, compreendo que a jurisprudência que se firmou sobre o tema na Egrégia Corte de Contas perdeu o maior de seus pilares já em 2018, quando o Supremo fixou tese para o Tema 897, limitando a imprescritibilidade às ações de reparação ao erário fundadas no cometimento de ato doloso tipificado na Lei de Improbidade Administrativa.   
Assim, ante os balizados e mais recentes pronunciamentos do Pretório Excelso, entendo que já não subsistem os fundamentos jurisprudenciais do Eg. STF que davam guarida à tese de que a ressalva prevista na parte final do § 5º do art. 37 da Constituição Federal alcança os processos de controle externo de competência do Tribunal de Contas da União.
Destaque-se, por relevante, que entre as competências constitucionais do TCU não se insere o processamento e julgamento de ato de improbidade administrativa, mormente qualificado com a conduta dolosa do agente. Enquanto o art. 70, parágrafo único, da CF, estabelece a obrigação de prestar contas a qualquer pessoa física ou jurídica que arrecade, guarde, gerencie ou administre bens e valores públicos; o art. 71, inciso II, dispõe que compete ao TCU julgar as contas dos administradores e demais responsáveis por bens e valores pertencentes à Administração Pública e as contas daqueles que causarem prejuízo ao erário. Da mesma forma, a Lei 8.443/1992, por natural, não confere ao TCU competência para processar e julgar atos de improbidade administrativa.
Neste ponto, importante destacar que o Tribunal de Contas da União é órgão auxiliar do Congresso Nacional no exercício do controle externo (art. 71, caput, da CF) e, assim - ainda que constituído como órgão colegiado, cujos integrantes possuem prerrogativas e competências próprias para julgar (contas) -, de modo algum poderá exercitar competências e prerrogativas exclusivas do Poder Judiciário, tais como a declaração de que determinado ato foi cometido por certo agente, com intenção deliberada de produzir o resultado (dolo) , e que se amolda aos tipos previstos na Lei 8.429/1992.
Não se insere entre as atribuições da Corte de Contas, dessa maneira, a competência para julgar o cometimento de atos de improbidade administrativa, mas sim o de apreciar as contas de agentes públicos que geriram patrimônio público ou de pessoas físicas e jurídicas que deram causa a prejuízo ao erário. Embora as contas tenham por responsáveis pessoas físicas ou jurídicas, o Tribunal de Contas da União não julga pessoas, mas sim as contas dessas pessoas.[footnoteRef:8] [8:  "Frise-se sempre que o Tribunal julga contas, não pessoas. As pessoas são responsáveis pelas contas, é por essa responsabilidade que são alcançadas" (CHAVES, Francisco Eduardo Carrilho, Controle Externo da Gestão Pública, Niterói: Impetus, 2007, p. 72) .] 
Não se descuida que, nos termos dos arts. 1º e 2º da Lei 8.429/1992 (Lei de Improbidade Administrativa) , podem incorrer em improbidade administrativa os agentes públicos (pessoas físicas) , assim entendidos aqueles que exercem, ainda que transitoriamente ou sem remuneração, por eleição, nomeação, designação, contratação ou qualquer outra forma de investidura ou vínculo, mandato, cargo, emprego ou função em órgãos e entidades públicas. Tampouco que, por força do disposto no art. 3º, as disposições daquela lei são aplicáveis, no que couber, àquele que, mesmo não sendo agente público, induza ou concorra para a prática do ato de improbidade ou dele se beneficie sob qualquer forma direta ou indireta.   
No entanto, conquanto incidentalmente - ao analisar as contas dos agentes públicos ou particulares -, possam estar em exame atos de gestão que configurariam, em tese, ato de improbidade administrativa, isso não legitima o TCU a manifestar-se quanto à configuração do tipo. Para tanto, há que se estabelecer o devido processo legal, instaurado no órgão do Poder Judiciário competente para conhecer da demanda. Não se pode confundir, portanto, o julgamento pelo cometimento de atos tipificados na Lei 8.429/1992 com o julgamento de contas de competência do TCU. 
Nessa linha, oportuno repisar o entendimento do Exmo. Ministro Alexandre de Moraes, no Voto proferido no julgamento do RE 636.886/AL (Tema 899) , no sentido de que o TCU não perquire culpa nem dolo decorrentes do ato de improbidade, mas sim julga as contas a partir dos elementos obtidos em sua atividade fiscalizatória. Sustenta, ainda, o insigne ministro, que o TCU não avalia a existência de ato de improbidade, de modo que o fiscalizado, sem as garantias do due process of law, teria mais dificuldades para se eximir do dolo ou da culpa. Indo além, assevera Sua Excelência que, embora a irregularidade identificada pela Corte de Contas seja um ato ilícito, eis que contrário ao direito, a natureza jurídica desse ilícito não é razão suficiente para que se torne imprescritível, sobretudo porque não se poderia confirmar a existência de ato doloso de improbidade administrativa.
Acolhendo o entendimento do douto ministro Alexandre de Moraes, o STF, ao resgatar o conteúdo do Tema 897, firmou, no venerável aresto, posicionamento de que ao TCU não cabe examinar e julgar a consumação de ato de improbidade administrativa dolosa, sobretudo porque, nos processos de contas, não ocorre o julgamento de pessoas, mas sim o julgamento técnico dos elementos contidos nos correspondentes autos. Senão vejamos:
     3. A excepcionalidade reconhecida pela maioria do SUPREMO TRIBUNAL FEDERAL no TEMA 897, portanto, não se encontra presente no caso em análise, uma vez que, no processo de tomada de contas, o TCU não julga pessoas, não perquirindo a existência de dolo decorrente de ato de improbidade administrativa, mas, especificamente, realiza o julgamento técnico das contas à partir da reunião dos elementos objeto da fiscalização e apurada a ocorrência de irregularidade de que resulte dano ao erário, proferindo o acórdão em que se imputa o débito ao responsável, para fins de se obter o respectivo ressarcimento. (destaque nosso) 
Em seu voto, o Exmo. Ministro-Relator Alexandre de Moraes se aprofunda na análise dos motivos pelos quais não se atribui ao Tribunal de Contas da União a competência para apreciar o cometimento de ato de improbidade administrativa tipificado na Lei 8.429/1992, de modo que não lhe caberia, por conseguinte, avaliar se estaria presente a condição necessária para o reconhecimento da imprescritibilidade. Nessa esteira, sustenta Sua Excelência que:
     No procedimento instaurado pelo TCU, não se imputa a existência de ato de improbidade, nem tampouco se abre a possibilidade do fiscalizado defender-se, com todas as garantias do devido processo judicial, no sentido de eximir-se de dolo ou mesmo culpa.
     De outro lado, a irregularidade identificada pelo TCU, assim como o indébito fiscal, pode configurar ato ilícito, porque contrários ao direito; mas a natureza jurídica de ilícito não é razão bastante para que se torne imprescritível a ação para a cobrança de crédito; uma vez que, não se apurou, mediante o devido processo legal com a presença de contraditório e ampla defesa a existência de ato doloso de improbidade administrativa.  (grifei) 
No mesmo sentido assenta-se a jurisprudência do E. Superior Tribunal de Justiça, cujos precedentes evidenciam as significativas diferenças entre o processo judicial e a tomada de contas especial, consoante se colhe do seguinte excerto da Decisão proferida pela eminente Ministra Regina Helena Costa no REsp 1817077/PE, verbis:
[...] As "ações de ressarcimento" são imprescritíveis, conforme dispõe expressamente o texto constitucional, o que tem sido observado e reiterado nos julgamentos desta Corte, seja em sede de ação de improbidade com pedido de ressarcimento, seja em ação com o fim exclusivo de ressarcir o erário. No entanto, os autos não versam sobre o exercício do direito de ação, ou seja, de pedir ressarcimento perante o Poder Judiciário. Ao contrário, tratam da imputação de débito e aplicação de multa promovida pelo Tribunal de Contas da União, no exercício do seu poder/dever de velar pelas contas públicas, mediante atuação administrativa, oportunidade em que não há falar em exercício do direito de ação e, consequentemente, em imprescritibilidade. 5. Eventual desvio de verbas ou qualquer outra ilegalidade que importe prejuízo ao erário poderá ser objeto de ação de ressarcimento, perante o Poder Judiciário, a qualquer tempo, eis que imprescritível, hipótese em que o ônus da prova do efetivo prejuízo e da responsabilidade do seu causador incumbe a quem pleiteia o ressarcimento. 6. Na tomada de contas especial, diversamente, o ônus da prova incumbe ao responsável pela aplicação dos recursos repassados, que se torna o responsável pelo débito e multa por mera presunção de prejuízo ao erário se ausente ou falha a prestação de contas. Nessas circunstâncias, a atuação administrativa deve encontrar limites temporais, sob pena de sujeitar os responsáveis pela aplicação de repasses de verbas federais a provarem, eles, a qualquer tempo, mesmo que decorridas décadas, a adequada aplicação dos recursos que um dia geriram, em flagrante ofensa a princípios basilares do Estado de Direito, como a segurança jurídica e ampla defesa. 7. Em virtude da lacuna legislativa, pois não há previsão legal de prazo para a atuação do Tribunal de Contas da União, deve ser-lhe aplicado o prazo quinquenal, por analogia aos arts. 1º do Decreto 20.910/32 e 1º da Lei 9.873/99. Em hipótese similar à presente, porquanto ausente prazo decadencial específico no que concerne ao exercício do poder de polícia pela Administração, antes do advento da Lei 9.873/99, a Primeira Seção desta Corte, no julgamento do REsp 1.105.442/RJ (Rel Min. Hamilton Carvalhido, Primeira Seção, DJe 22/2/2011) , sob o rito do art. 543-C do CPC, assentou ser ele de 5 anos, valendo-se da aplicação analógica do art. 1º do Decreto 20.910/32. 8. Recurso especial parcialmente conhecido e, nessa extensão, provido para julgar procedente o pedido inicial, desconstituindo a decisão do Tribunal de Contas da União no processo de tomada de contas especial do Convênio 5013/96, ressalvando-se a via judicial para o pleito de eventual ressarcimento. (REsp 1.480.350/RS, Rel. Ministro BENEDITO GONÇALVES, PRIMEIRA TURMA, julgado em 05/04/2016, DJe 12/04/2016, destaques meus) . [...] Assim, de rigor o retorno dos autos à origem para, ante as circunstâncias e peculiaridades do caso concreto, proceder a verificação da prescrição quinquenal na espécie, sob pena de supressão de instância e, ainda, em observância ao óbice constante da Súmula n. 7 desta Corte. [...] DOU PROVIMENTO ao Recurso Especial, para determinar o retorno dos autos à origem para análise da prescrição quinquenal, nos termos expostos. (STJ - REsp: 1817077 PE 2019/0154604-0, Relator: Ministra REGINA HELENA COSTA, Data de Publicação: DJ 09/12/2019) 
Ao discutir aspectos afetos ao ressarcimento ao erário pela prática de ato de improbidade administrativa, a jurisprudência do E. STJ também evidenciou preocupação com o resguardo das garantias dadas ao réu, mormente no que diz respeito ao contraditório, à ampla defesa e ao devido processo legal. Refiro-me às decisões que deliberaram sobre a continuidade ou não das ações de improbidade administrativa, tão somente para fins de ressarcimento ao erário, quando já reconhecida a prescrição da pretensão punitiva. 
Nesses julgados, a Corte da Cidadania evidenciou divergências de entendimento quanto ao tema. Uma corrente defendia que a obtenção do ressarcimento deveria ser pleiteada em ação autônoma (v.g. REsp 801.846) , enquanto outra sustentava o prosseguimento da ação, mas somente quanto ao pedido ressarcitório - uma vez que, segundo a jurisprudência predominante à época, afigurava-se imprescritível a pretensão de ressarcimento (v.g. Resp 1.089.492) . Extrai-se desse conflito jurisprudencial a elevada preocupação, de ambos os lados, com as garantias de ampla defesa e pleno contraditório. Vejamos, como exemplo, excerto do voto do Exmo. Ministro Benedito Gonçalves, relator do REsp 1289609/DF:
...Lado outro, tratando-se da prática de ato de improbidade, ilícito qualificado, ainda que prescritas as respectivas punições, remanesce o interesse e a legitimidade do Parquet para o ressarcimento, seja a ação nominada como civil pública, de improbidade ou mesmo indenização. Nesse caso, portanto, deve ser observado o rito que, segundo o objeto da pretensão, conduza ao amplo exercício do direito de defesa, seja por meio do adequado procedimento específico, seja pela adoção de procedimento mais amplo à defesa, conforme inteligência do art. 292, § 2º, do CPC. (destaque nosso) 
Ao final, no âmbito do STJ, prevaleceu a corrente que defendia que a prescrição das sanções decorrentes dos atos de improbidade administrativa não obsta, quanto ao pleito de ressarcimento dos danos causados ao erário, o prosseguimento da demanda nos autos da Ação Civil Pública por ato de improbidade administrativa (v.g. AgRg no AREsp 663951/MG, AgRg no REsp 1481536/RJ, AgRg no REsp 1287471/PA, AREsp 650163/MT e REsp 1422063/RJ) .
Nessa mesma linha, em artigo publicado em 2016, o agora Ministro do STF Alexandre de Moraes manifestou-se favoravelmente à continuidade da ação civil somente para fins de ressarcimento, mesmo nos casos de prescrição das demais sanções previstas na Lei de Improbidade Administrativa, mas sem descuidar do devido processo legal, in verbis:
Dessa maneira, o Poder Judiciário somente poderá aplicar as sanções por ato de improbidade administrativa previstas na Lei 8.429/92, entre elas a de ressarcimento ao erário, após sentença condenatória que confirme a materialidade e autoria de uma das condutas tipificadas nos artigos 9, 10 ou 11 da lei, bem como a existência do elemento subjetivo por parte do agente público que o praticou (dolo) , ou na hipótese do artigo 10 também o elemento normativo (culpa) e de eventual beneficiário, pois a comprovação da prática de ato de improbidade administrativa é essencial para que o Poder Judiciário possa impor as sanções devidas, inclusive, o ressarcimento ao erário [...]
 (...) 
A necessidade de ajuizamento ou de prosseguimento de ação civil de improbidade administrativa para fins de ressarcimento ao erário público, mesmo nos casos de prescrição das demais sanções previstas na Lei 8.429/92, decorre da necessidade de fiel observância ao Princípio da Tutela Judicial Efetiva, que supõe o estrito cumprimento pelos órgãos judiciários dos princípios processuais previstos no ordenamento jurídico, em especial o Devido Processo Legal, o Contraditório e a Ampla defesa, incluído todas as previsões específicas da Lei 8.429/92 [...][footnoteRef:9] (grifei)  [9:  http://genjuridico.com.br/2016/07/27/ressarcimento-ao-erario-por-improbidade-nao-pode-ser-pleiteado-em-acao-autonoma/, disponível em 24/6/2020.] 
Não bastasse a ausência de competência constitucional e legal para examinar tal ilícito, há que se reconhecer que o procedimento utilizado no âmbito do Tribunal de Contas da União, conquanto respeite os princípios do contraditório e da ampla defesa nos limites próprios dos procedimentos de controle externo, não o fazem com a mesma extensão do procedimento previsto para as ações civis por ato de improbidade administrativa.
O rito prescrito para as ações por improbidade administrativa possui especificidades que fornecem maiores garantias para o exercício do contraditório e da ampla defesa, diferindo de outros procedimentos observados mesmo no juízo cível[footnoteRef:10]. Cito, como exemplos, as seguintes particularidades da Lei de Improbidade Administrativa: [10:  O Exmo. Ministro do STJ Napoleão Nunes Maia Filho, em voto proferido no julgamento de Embargos de Divergência em REsp nº 1.218.202/MG, observou que "O rito da ação de improbidade é absolutamente típico e próprio e a ele se aplicam todas as garantias do processo penal".] 
a) para os casos de representação à autoridade administrativa competente, os arts. 14 e 15 preveem a existência de procedimento administrativo de apuração preliminar da prática de improbidade administrativa, que, inclusive, deve ser objeto de ciência ao Ministério Público e ao Tribunal de Contas;
b) a existência do juízo prévio de admissibilidade (juízo de delibação) , que exige que o magistrado, ao receber a petição inicial, notifique o requerido para oferecer manifestação por escrito, instruída com documentos e justificações. A finalidade de apresentação de defesa preliminar, fase essa que precede a citação, é a de evitar o ajuizamento precipitado e infundado de demanda dessa natureza; e
c) conforme o art. 17, § 11, existe a possibilidade de revisão, a qualquer momento, da inadequação da ação, com a extinção do feito sem o julgamento de mérito.
Depreende-se, em suma, que a irregularidade - assim denominada, pela Lei 8.443/1992, a impropriedade ou a falha decorrente de ato ilegal, ilegítimo ou antieconômico - pode também vir a configurar um ato tipificado na Lei de Improbidade Administrativa. Entretanto, o cometimento do ato de improbidade administrativa, para ser assim considerado, deve ser reconhecido e declarado pelo juízo competente, mediante ação que observe o rito capitulado na Lei 8.429/1992.   
Mesmo no caso de omissão no dever de prestar contas, situação tipificada no art. 11, inciso VI, da Lei de Improbidade Administrativa, não há como presumir a ocorrência de ato de improbidade administrativa doloso sem o devido processo legal, haja vista a indispensável valoração dos elementos subjetivos da conduta do agente. 
A jurisprudência do STJ inclina-se, majoritariamente, no sentido de que os atos tipificados no art. 11 da Lei de Improbidade Administrativa trazem, subjacente, o elemento subjetivo dolo. A mesma jurisprudência, contudo, partindo da premissa de que a não apresentação de prestação de contas, eventualmente, pode derivar de conduta culposa, entende necessário que se avalie, para fins de configuração do ilícito descrito no art. 11, inciso VI, da Lei 8.429/1992, a caracterização da conduta dolosa. A improbidade seria, assim, a ilegalidade tipificada e qualificada pelo elemento subjetivo da conduta do agente. 
Colhe-se, ainda, da jurisprudência dominante no STJ, que o dolo é indispensável para a caracterização de ato de improbidade administrativa nas condutas tipificadas nos artigos 9º e 11 da Lei 8.429/1992, admitindo a ocorrência do tipo na modalidade culposa, apenas para as hipóteses previstas no artigo 10 (v.g.: REsp 734.984/SP, 1 T., Min. Luiz Fux, DJ de 16.06.2008; AgRg no REsp 479.812/SP, 2ª T., Min. Humberto Martins, DJ de 14.08.2007; REsp 842.428/ES, 2ª T., Min. Eliana Calmon, DJ de 21.05.2007; REsp 841.421/MA, 1ª T., Min. Luiz Fux, DJ de 04.10.2007; REsp 658.415/RS, 2ª T., Min. Eliana Calmon, DJ de 03.08.2006; REsp 626.034/RS, 2ª T., Min. João Otávio de Noronha, DJ de 05.06.2006; REsp 604.151/RS, Min. Teori Albino Zavascki, DJ de 08.06.2006) .[footnoteRef:11]  [11: in https://jus.com.br/artigos/66529/a-nao-prestacao-de-contas-como-ato-de-improbidade-administrativa, disponível em 6/8/2020.] 
Nesse sentido, oportuno registrar o entendimento manifestado pelo Eg. STJ, ao julgar o AgRg no REsp 1382436/RN, em ementa assim vazada:
ADMINISTRATIVO. IMPROBIDADE ADMINISTRATIVA. INEXISTÊNCIA. PRESTAÇÃO DE CONTAS. APRESENTAÇÃO TARDIA. NÃO DEMONSTRAÇÃO DE DOLO. 1. A configuração do ato de improbidade administrativa previsto no art. 11 da Lei n. 8.429/92 somente é possível se demonstrada prática dolosa de conduta que atente contra os princípios da Administração Pública. 2. A ausência de prestação de contas, quando ocorre de forma dolosa, acarreta violação ao Princípio da Publicidade. Todavia, o simples atraso na entrega das contas, sem que exista dolo na espécie, não configura ato de improbidade. 3. Hipótese em que não foi demonstrada a indispensável prática dolosa da conduta de atentado aos princípios da Administração Pública. Ausência de ato de improbidade administrativa. Agravo regimental improvido. (Relator Ministro Humberto Martins, Segunda Turma, julgado em 20/08/2013, DJe 30/08/2013)  
No voto que conduziu o julgado acima referido, o eminente Ministro Humberto Martins, ao mensurar a necessidade de avaliação do elemento subjetivo com o fito de confirmar a presença do dolo, traçou um paralelo com as garantias processuais na seara penal, vejamos:
[...] os agentes públicos tiveram conduta ímproba porque praticaram ato administrativo eivado de ilegalidade. Ora, como já enfatizado, não se pode confundir ilegalidade com improbidade. A improbidade é ilegalidade tipificada e qualificada pelo elemento subjetivo da conduta do agente ímprobo, elemento que se materializa em atos ou fatos da realidade. Conforme registramos em sede doutrinária, "para efeito de caracterização do elemento subjetivo do tipo, em atos de improbidade administrativa, devem ser obedecidos, mutatis mutandis, os mesmos padrões conceituais que orientam nosso sistema penal, fundados na teoria finalista [...]". (grifei) 
Nos processos em curso na Corte de Contas, em que se apura a omissão no dever de prestar contas - hipótese que resulta no julgamento pela irregularidade das contas e, na maioria das vezes, na condenação em débito e na aplicação de sanção -, a irregularidade estará configurada, independentemente de a conduta se mostrar dolosa. O ilícito relacionado à falta de prestação de contas da Lei de Improbidade Administrativa, ao revés, reclama o reconhecimento do dolo.
Daí porque a omissão no dever de prestar contas não pode levar à presunção do cometimento de ato doloso, tampouco à presunção de que se tenha por verificado ato tipificado na Lei de Improbidade Administrativa. Tendo em conta que o elemento dolo, na esteira da jurisprudência majoritária do STJ, é condição sine qua non para a configuração dos atos de improbidade tipificados no art. 11 da Lei 8.429/1992; e considerando que a Corte de Contas não tem competência para perquirir e declarar o dolo, não vejo como conferir o mesmo tratamento jurídico à omissão no dever de prestar contas previsto no art. 16, inciso III, alínea "a", da Lei 8.443/1992; e à conduta de não prestar contas tipificada no art. 11, inciso VI, da LIA. 
De se destacar, ademais, que o dolo nunca deve ser presumido; deve ser sempre provado. Nas palavras de Celso Antonio Bandeira de Mello, citando o também festejado Professor Carlos Maximiliano, a presunção sempre será pela não existência do dolo, verbis:
Acresce que, esteja ou não em pauta, a suposição de conluio, o certo é que dolo, má fé, à toda evidência, não se presumem. Bem o disse CARLOS MAXIMILIANO, o príncipe de nossos mestres de exegese: 
"O dolo não se presume: na dúvida, prefere-se a exegese que o exclui.
Todas as presunções militam a favor de uma conduta honesta e justa; só em face de indícios decisivos, bem fundadas conjeturas, se admite haver alguém agido com propósitos cavilosos, intuitos contrários ao Direito, ou à Moral."[footnoteRef:12] (grifo nosso)  [12:  O Princípio do Enriquecimento sem Causa em Direito Administrativo, in http://bibliotecadigital.fgv.br/ojs/index.php/rda/article/viewFile/47085/45796, disponível em 10/8/2020.] 
Há que se ponderar, ainda, para o fato de o Tribunal de Contas da União, até pelos contornos da sua missão constitucional, não se encontrar devidamente aparelhado para examinar e declarar que determinado ato foi praticado dolosamente. Note-se que os procedimentos utilizados na Corte de Contas, mesmo os previstos para os processos de contas, não asseguram, na mesma extensão dos processos judiciais, o exercício da ampla defesa e do contraditório.[footnoteRef:13] [13:  Como agravante, há que se considerar que grande parte dos julgados do TCU, embora possam ser combatidos na via recursal, não garantem o duplo grau de jurisdição. Luís Henrique Lima, Conselheiro Substituto do Tribunal de Contas de Santa Catarina, explica que nos "processos de controle externo, as peças recursais são apreciadas pelo próprio Tribunal que proferiu a deliberação atacada, ainda que sob exame de outro Relator ou de colegiado mais amplo. Desta forma, decisões monocráticas podem ser questionadas nas Câmaras e julgados das Câmaras reapreciados pelo Tribunal Pleno, mas os acórdãos proferidos pelo Plenário somente por ele podem ser revistos" (Processos de Controle Externo, Belo Horizonte: Fórum, 2019, p. 32) .] 
Não se disponibilizam ao Tribunal de Contas da União, por exemplo, os instrumentos investigatórios próprios das polícias judiciárias. Desse modo, a produção de provas por iniciativa do próprio TCU está limitada à fiscalização executada por seus auditores, o que inclui auditorias e diligências. Não obstante a excelência do corpo de auditores, o trabalho investigativo realizado por um órgão policial, sobretudo quando autorizado judicialmente, com muito mais condições poderá amealhar provas cabais da existência de dolo.  
Nos processos administrativos em geral, a exemplo do procedimento de controle externo, não cabe a análise da existência de dolo, basta que se confirme, ainda que tacitamente, a voluntariedade do ato[footnoteRef:14]. Afinal, a ocorrência da infração administrativa, além da tipicidade e da culpabilidade, requer apenas que a conduta seja voluntária.  [14:  Denomina-se ato jurídico o fato jurídico cujo suporte fáctico tenha cerne uma exteriorização consciente de vontade, dirigida a obter um resultado juridicamente protegido ou não-proibido e possível (...) Com efeito, para compor suporte fáctico suficiente de ato jurídico a vontade há de ser consciente em virtude do que aquele que a declara ou manifesta deve saber que a está declarando ou manifestando com o sentido próprio. (grifos no original, MELLO, Marcos Bernardes de, Teoria do Fato Jurídico, 5ª ed., São Paulo: Saraiva, 1993, p. 113-114) ] 
O princípio da voluntariedade, consoante abordagem de Celso Antônio Bandeira de Mello[footnoteRef:15], não exige a caracterização da culpa ou do dolo para a configuração da infração administrativa, mas somente a verificação do animus naquela conduta repelida pelo Direito. A irregularidade administrativa, portanto, decorre da confirmação de que a conduta externa, comissiva ou omissiva, além de ser contrária ao direito, resulta da vontade de determinado agente público ou a este equiparado.  [15:  Curso de direito administrativo, 26 ed, São Paulo: Malheiros, 2009. p. 8.] 
A exemplo de processos que tramitam em outras instâncias não judiciais, não se afasta que, em certa medida, o processo de controle externo possa contemplar a análise da voluntariedade do ato, entretanto, isso não lhe autoriza perquirir se esse ato foi praticado com dolo. 
Em suma, da atual jurisprudência do Supremo Tribunal Federal - inclusive no julgamento de Temas com repercussão geral reconhecida -, colhe-se que a ressalva estabelecida no art. 37, § 5º, in fine, da Constituição Federal, deve estar restrita às hipóteses de cometimento de ilícito penal ou ato de improbidade administrativa doloso, assim reconhecidos pelo órgão judicial competente, observado, em relação aos atos de improbidade administrativa, o procedimento previsto na Lei 8.429/1992. 
Ante tal constatação, e admitindo que a jurisprudência da Corte de Contas venha a agasalhar a não incidência da ressalva prevista no § 5º do art. 37 da CF nos processos de controle externo de competência do TCU, cabe perquirir que regramento legal deve orientar a verificação da prescrição da pretensão de ressarcimento ao erário, notadamente nas tomadas de contas especiais (TCE) . 
Nos termos do referido dispositivo constitucional, somente lei, em sentido formal, poderá dispor sobre a prescrição, senão vejamos:
Art. 37. (...) 
§ 5º A lei estabelecerá os prazos de prescrição para ilícitos praticados por qualquer agente, servidor ou não, que causem prejuízos ao erário, ressalvadas as respectivas ações de ressarcimento.
Decorre, pois, que qualquer regra tendente a fixar os prazos de prescrição, independentemente do ramo do Direito a que se dirige, deve ser estabelecida por lei strictu sensu. Inexistindo normas sobre prescrição na Lei Orgânica do TCU ou em qualquer outro diploma legal que, de modo específico, discipline o processo que tramita na Corte de Contas, cabe avaliar que normativo legal deve orientar o reconhecimento da prescrição nos processos (procedimentos) de competência do Tribunal de Contas da União. 
Nesse sentido, a dúvida que exsurge é se deve o intérprete valer-se da técnica de integração normativa por meio da analogia, prevista no art. 4º da Lei de Introdução às Normas do Direito Brasileiro, ou se deve observar a regra geral, qual seja a do art. 205 do Código Civil, que estabelece que a prescrição ocorre no prazo de dez anos.
Ao apreciar a incidência da prescrição em face da pretensão punitiva, em incidente de uniformização de jurisprudência, o Plenário da Corte de Contas, por meio do Acórdão 1.441/2016, discutiu, com certa profundidade, diversas teses afetas à prescrição da pretensão sancionatória. Assim, consoante as discussões que fundamentaram o aludido decisum, haja vista a variedade de decisões acerca do prazo prescricional das sanções aplicadas pelo TCU existente à época, o Plenário do Tribunal, entre outros entendimentos, deixou assente que "a pretensão punitiva do Tribunal de Contas da União subordina-se ao prazo geral de prescrição indicado no art. 205 do Código Civil".[footnoteRef:16] [16:  Subitem 9.1.1 do Acórdão 1441/2016-TCU-Plenário.] 
Na condição de Redator do referido acórdão, o douto Ministro Walton Alencar Rodrigues externou compreensão no sentido de que, sendo a matéria de estrita reserva legal, não caberia a utilização de analogia na solução da controvérsia. Sustentou Sua Excelência, então, que o art. 4º da Lei de Introdução às Normas do Direito Brasileiro admite a deliberação de questão jurídica com base na analogia, nos costumes e nos princípios gerais do direito, mas apenas quando a lei for omissa. No caso da prescrição da pretensão punitiva, segundo o Redator, não haveria lacuna a ser preenchida, tendo em conta a incidência direta do art. 205 do Código Civil. 
Considerando a ausência de lei específica, o Exmo. Ministro Walton Alencar Rodrigues, em seu voto, defendeu que o único prazo prescricional aplicável ao processo de controle externo é o indicado no art. 205 do Código Civil, eis que esta é "a regra geral e não se pode ignorar que os institutos que integram a parte geral da legislação civil codificada espraiam-se por todo o ordenamento jurídico, suplementando-o e integrando-o". O Eminente Redator, defendendo a "incidência da regra geral de prescrição assentada no Código Civil, aplicável a todos os casos em que a lei sobre ela não dispuser explicitamente", sustentou que a parte geral do referido Código, por contemplar princípios que não se restringem à matéria cível, apresenta regras aplicáveis a outros ramos do direito.
Em declaração de voto formulada para a mesma deliberação, o Exmo. Ministro Bruno Dantas abordou o assunto do seguinte modo, in verbis:
37.  	Não vislumbro possibilidade jurídica de desrespeitarmos essas duas vontades da mais alta legitimidade no quadro de um Estado Democrático de Direito: a do poder constituinte, ao atribuir unicamente ao legislador a decisão sobre o prazo prescricional aplicável; e a do legislador, ao definir que, na ausência de lei específica, vigora o prazo geral de dez anos. (destaquei) 
O Eminente Ministro Walton Alencar Rodrigues, ainda em seu voto, sustentou que, sob variados aspectos e circunstâncias, o direito público e o direito privado devem ser vistos como um todo, motivo pelo qual se admite a utilização de normas do direito civil no âmbito da Corte de Contas. Neste ponto, sua opinião se alinhou com a do Exmo. Ministro Bruno Dantas, que assim se pronunciou:
39. 	Cabe destacar, ainda, que é indevida a oposição entre o público e o privado estabelecida com a finalidade de afastar incidência da regra decenal. O alcance da parte geral do Código Civil não se limita às relações privadas, enfeixando regras que conformam verdadeira "Teoria Geral do Direito". Esse é o entendimento da doutrina, nacional e estrangeira, citada no voto do Ministro Walton Alencar Rodrigues (Caio Mário da Silva Pereira, Paulo Nader, Maria Helena Diniz, além de Marcel Planiol, Georges Ripert e Jean Boulanger) .
Destarte, os fundamentos do Acórdão 1441/2016-TCU-Plenário, sobretudo no que concerne à utilização de normas do Código Civil relacionadas à prescrição, se válidos para o delineamento da prescrição da pretensão punitiva no âmbito da Corte de Contas, também se mostram adequados para parametrizar a prescrição da pretensão de ressarcimento. Afinal, a pretensão punitiva tem natureza essencialmente sancionatória, enquanto a pretensão de ressarcimento tem natureza reparatória ou compensatória, matérias que guardam mais afinidade com a legislação cível, em especial com a atinente à responsabilidade civil.[footnoteRef:17] [17:  Francisco Eduardo Carrilho Chaves afirma que a "função judicante é outra umbilicalmente identificada com os tribunais de contas, que julgam as contas dos administradores e demais responsáveis.... Faz-se imperioso deixar claro que a cobrança de um prejuízo causado (imputação de débito) tem natureza de responsabilização civil para a recomposição do status quo ante dos cofres públicos, que foi alterado pela ação do responsável. Cobrar débito não é impor sanção" (destaques no original, op. cit., p. 46-47) .] 
Compreendo, pois, que, em razão de seu caráter genérico e da ausência de normas específicas que disciplinem o assunto, o art. 205 do Código Civil - que constitui a regra geral de prescrição - deve incidir, a priori, em todas as situações para as quais a lei não tenha estabelecido prazo inferior. O prazo de dez anos, assim, constitui a prescrição ordinária, eis que aplicável quando a lei não estabelece prazo menor.
As normas de direito civil, notadamente as insertas na parte geral do Código Civil, por sua abrangência e estofo em sólidos princípios de direito, devem orientar a aplicação do Direito em todos os ramos, quando não conflitantes com matérias especificamente reguladas. Sobre essa possibilidade, vejamos o que diz o saudoso e renomado civilista Caio Mário da Silva Pereira:
Embora o direito civil se tenha como um dos ramos do direito privado, a rigor é bem mais que isto. Enfeixa os princípios de aplicação corrente, de aplicação generalizada e não restritiva à matéria cível. É no direito civil que se aprende a técnica jurídica mais característica de um sistema. (...) Nele se situam princípios que a rigor não lhes são peculiares nem exclusivos, mas constituem normas gerais que se projetam a todo arcabouço jurídico: o direito civil enuncia as regras de hermenêutica, os princípios relativos à prova dos negócios jurídicos, a noção dos defeitos dos atos jurídicos, a organização sistemática da prescrição, etc., institutos comuns a todos os ramos do direito, tão bem manipulados pelos civilistas quanto pelos publicistas.[footnoteRef:18] (grifo nosso)  [18:  Instituições de Direito Civil, Rio de Janeiro: Forense, 2ª ed., 1966, p. 27.] 
Por esse caminho não se estará a preencher hiatos, mas sim a reconhecer que, na inexistência de norma específica para a hipótese, deve incidir a regra fixada no art. 205 do Código Civil. Conquanto inespecífica, a referida norma é perfeitamente aplicável para regular a matéria da prescrição da pretensão de ressarcimento em processos de controle externo. A adequação da incidência da regra geral estabelecida no art. 205 do Código Civil decorre, não apenas da larga abrangência e da natureza principiológica da parte geral do Direito Civil, mas, sobretudo, de sua perfeita compatibilidade com as normas que, desde muito, regem o procedimento de controle externo. 
Como visto anteriormente, o Código Civil, por muito tempo, orientou o exame da prescrição nos processos que tramitam na Corte de Contas. Conforme rememorado, para os fatos anteriores à promulgação da Constituição Federal de 1988, a jurisprudência do TCU oscilava entre as teses que reconheciam a prescrição no prazo de vinte anos e aquela que sustentava a imprescritibilidade da pretensão de ressarcimento ao erário, sempre com base em dispositivos do Código Civil de 1916. Para os fatos posteriores à promulgação da Constituição de 1988, aqueles que defendiam a prescritibilidade vintenária continuavam escorados na Lei 3.071/1916, enquanto os demais suscitavam a incidência do art. 37, § 5º, da CF/88. 
Após a entrada em vigor do atual Código Civil, os integrantes da corrente que defendia a incidência da prescrição passaram a utilizar, como fundamento, os arts. 205 e 2.028 dessa lei. Somente em 2008, com o julgamento do já referido MS 26.210-9/DF, é que a jurisprudência da Corte de Contas se pacificou em torno da imprescritibilidade da pretensão de ressarcimento. Especificamente quanto à prescrição da pretensão punitiva, o Plenário do TCU, por meio do Acórdão 1.441/2016, deliberou que, por diversos aspectos, o instituto da prescrição deveria ser regido pelo atual Código Civil.
E nesse passo, para que não se afronte a harmonia e o caráter sistêmico de suas normas, o Código Civil também pode e deve servir de parâmetro para o regramento de outras questões, como, por exemplo, e no que couber: as causas de suspensão previstas nos arts. 198 e 200; as causas interruptivas do art. 202, incisos I e VI; o recomeço da contagem do prazo estabelecido no art. 202, parágrafo único; a prescrição intercorrente prevista no art. 202, parágrafo único; os efeitos da interrupção efetuada contra devedor solidário, ex vi do art. 204, § 1º, in fine; o prazo geral de dez anos previsto no art. 205; e, o dever de guarda de documentos de que trata o art. 1.194.
Em face do até aqui exposto, não vislumbro óbice de que o reconhecimento da prescrição da pretensão de ressarcimento aos cofres públicos - instrumentalizada nos processos de contas que tramitam no TCU - também se subordine ao prazo geral de prescrição indicado no art. 205 do Código Civil, a contar da data de ocorrência da irregularidade que deu origem ao débito, em consonância com o art. 189 da mesma lei. 
A outra opção seria valer-se da integração normativa com o uso da analogia, alternativa prevista no art. 4º da Lei de Introdução ao Direito Brasileiro. Para tanto, faz-se necessário que as situações, embora distintas, guardem similitudes suficientes para justificar a utilização de norma originalmente prevista para outra circunstância. Com objetividade, esclarece Maria Helena Diniz que a analogia "consiste em aplicar a um caso não previsto de modo direto ou específico por uma norma jurídica, uma norma prevista para uma hipótese distinta, mas semelhante ao caso não contemplado".[footnoteRef:19] [19:  DINIZ, Maria Helena, Curso de Direito Civil Brasileiro. Teoria Geral do Direito Civil, 32ª ed., São Paulo: Saraiva, 2015, p. 86.] 
É consenso na doutrina que a analogia resulta na aplicação, ao caso concreto, de uma norma prevista para uma hipótese distinta, desde que reconhecida a semelhança entre o referido caso e a hipótese prevista na norma. Consoante assinala Luiz Sérgio Fernandes Souza:
A partir destes conceitos é possível verificar que o senso comum dos juristas identifica, na noção de analogia, pelo menos dois elementos: a semelhança entre a hipótese legal e aquela não regulada e a necessidade da aplicação de um raciocínio lógico para que se possa verificar esta relação.
 (...) 
De fato, ao afirmar que o emprego da analogia exige a presença de semelhanças entre a entidades, fatos ou coisas comparadas, não se diz tudo, pois necessário também, a legitimar o recurso à analogia, que as semelhanças existentes sejam relevantes, e mais, que as dessemelhanças entre as entidades, coisas ou fatos comparados sejam irrelevantes. Vê-se, assim, que o aspecto valorativo - com todo o seu grau de subjetividade - interfere na construção do argumento. A par disto tudo, em certas situações, instaura um quadro de violência simbólica.[footnoteRef:20] [20:  SOUZA, Luiz Sérgio Fernandes, in https://enciclopediajuridica.pucsp.br/verbete/159/edicao-1/lacunas-no-direito, disponível em 10/8/2020.] 
Reforçando a importância da existência de relevante semelhança entre as hipóteses positivadas e os casos não previstos por norma jurídica, trago as considerações de Deocleciano Torrieri Guimarães sobre a analogia:
Diz-se da existência de semelhança entre coisas diversas entre si. Juridicamente, é o processo lógico que autoriza o juiz a adaptar a um caso concreto, não previsto pelo legislador, uma norma que possua o mesmo fundamento. Pode-se dizer, ainda, que é a operação pela qual se aplica a um caso não previsto norma que diz a uma situação prevista, havendo entre elas identidade de razões, de causas ou de afins.[footnoteRef:21] [21:  Dicionário Técnico Jurídico, São Paulo: Rideel, 1995, p. 68.] 
Portanto, havendo semelhança, identidade ou afinidade entre o caso concreto e a hipótese prevista na norma existente, seria aplicável a analogia legis para suprimento da lacuna verificada. 
Não obstante, como veremos mais adiante, as normas de direito administrativo que tratam da prescrição evidenciam, sob certos aspectos, caracteres que podem se mostrar incompatíveis com o processo de contas de competência do TCU. Conquanto essas normas apresentem semelhanças com os processos de controle externo, notadamente nas notas de Direito Público, também há divergências e incongruências entre as hipóteses previstas no texto da lei e os casos que demandariam a integração normativa. 
Uma vez que a jurisprudência do Colendo Supremo Tribunal Federal não apresenta solução acerca da norma a ser empregada na regulação da questão da prescrição da pretensão de ressarcimento no âmbito do TCU, entendo oportuno examinar a temática à luz da jurisprudência do Egrégio STJ. 
Registro, de pronto, não ignorar que a mais recente jurisprudência do STJ, de modo majoritário, valendo-se da integração normativa com o uso da analogia, consagra a aplicação do prazo de prescrição quinquenal nos processos de competência da Corte de Contas. Desta feita, tanto quando agasalhava a tese da imprescritibilidade da pretensão de ressarcimento, quanto após a evolução do entendimento em sentido diverso, extrai-se da jurisprudência do Eg. STJ que, não havendo previsão legal de prazo para a atuação do Tribunal de Contas da União, deve ser aplicado o prazo prescricional de 5 (cinco) anos, por analogia aos arts. 1º do Decreto 20.910/1932 e 1º da Lei 9.873/1999, conforme se extrai dos seguintes precedentes, in verbis: 
ADMINISTRATIVO. TOMADA DE CONTAS ESPECIAL. DANO AO ERÁRIO. RESSARCIMENTO. IMPRESCRITIBILIDADE. MULTA. PRESCRIÇÃO QÜINQÜENAL. ART. 1º DA LEI 9.873/1999. INAPLICABILIDADE. 1. A pretensão de ressarcimento por prejuízo causado ao Erário é imprescritível. Por decorrência lógica, tampouco prescreve a Tomada de Contas Especial no que tange à identificação dos responsáveis por danos causados ao Erário e à determinação do ressarcimento do prejuízo apurado. Precedente do STF. 2. Diferente solução se aplica ao prazo prescricional para a instauração da Tomada de Contas no que diz respeito à aplicação da multa prevista nos arts. 57 e 58 da Lei 8.443/1992. Em relação à imposição da penalidade, incide, em regra, o prazo qüinqüenal. 3. Inaplicável à hipótese dos autos o disposto no art. 1º da Lei 9.873/1999, que estabelece que, nos casos em que o fato objeto da ação punitiva da Administração também constituir crime, a prescrição reger-se-á pelo prazo previsto na lei penal. Isso porque a instância de origem apenas consignou que as condutas imputadas ao gestor público não caracterizavam crime, sendo impossível depreender do acórdão recorrido a causa da aplicação da multa. Dessa forma, é inviável, em Recurso Especial, analisar as provas dos autos para verificar se a causa da imputação da multa também constitui crime (Súmula 7/STJ) . 4. Recursos Especiais parcialmente providos para afastar a prescrição relativamente ao ressarcimento por danos causados ao Erário. (REsp 894.539/PI, Rel. Ministro HERMAN BENJAMIN, SEGUNDA TURMA, julgado em 20/08/2009, DJe 27/08/2009, destacamos) 
PROCESSUAL CIVIL E ADMINISTRATIVO. RECURSO ESPECIAL. TRIBUNAL DE CONTAS DA UNIÃO. PROCESSO DE TOMADA DE CONTAS ESPECIAL. VIOLAÇÃO A INSTRUÇÃO NORMATIVA. EXAME INCABÍVEL EM SEDE DE APELO ESPECIAL. ARTS. 31 E 57 DA LEI 8.443/92, 471 DO CPC, 884 DO CC, 26, VI, E 27, § 1º, DA LEI 9.784/99. AUSÊNCIA DE PREQUESTIONAMENTO. SÚMULA 211/STJ. TESE DE PRESCRIÇÃO ADMINISTRATIVA. AUSÊNCIA OU FALHA NA PRESTAÇÃO DE CONTAS. IMPUTAÇÃO DO DÉBITO E APLICAÇÃO DE SANÇÃO. NÃO CONFIGURAÇÃO DE HIPÓTESE DE IMPRESCRITIBILIDADE. LACUNA LEGISLATIVA. NECESSIDADE DE INTEGRAÇÃO POR ANALOGIA. APLICAÇÃO DO PRAZO QUINQUENAL. DECURSO. OCORRÊNCIA.
 (...) 
5. Eventual desvio de verbas ou qualquer outra ilegalidade que importe prejuízo ao erário poderá ser objeto de ação de ressarcimento, perante o Poder Judiciário, a qualquer tempo, eis que imprescritível, hipótese em que o ônus da prova do efetivo prejuízo e da responsabilidade do seu causador incumbe a quem pleiteia o ressarcimento.
6. Na tomada de contas especial, diversamente, o ônus da prova incumbe ao responsável pela aplicação dos recursos repassados, que se torna o responsável pelo débito e multa por mera presunção de prejuízo ao erário se ausente ou falha a prestação de contas. Nessas circunstâncias, a atuação administrativa deve encontrar limites temporais, sob pena de sujeitar os responsáveis pela aplicação de repasses de verbas federais a provarem, eles, a qualquer tempo, mesmo que decorridas décadas, a adequada aplicação dos recursos que um dia geriram, em flagrante ofensa a princípios basilares do Estado de Direito, como a segurança jurídica e ampla defesa.
7. Em virtude da lacuna legislativa, pois não há previsão legal de prazo para a atuação do Tribunal de Contas da União, deve ser-lhe aplicado o prazo quinquenal, por analogia aos arts. 1º do Decreto 20.910/32 e 1º da Lei 9.873/99. Em hipótese similar à presente, porquanto ausente prazo decadencial específico no que concerne ao exercício do poder de polícia pela Administração, antes do advento da Lei 9.873/99, a Primeira Seção desta Corte, no julgamento do REsp 1.105.442/RJ (Rel Min. Hamilton Carvalhido, Primeira Seção, DJe 22/2/2011) , sob o rito do art. 543-C do CPC, assentou ser ele de 5 anos, valendo-se da aplicação analógica do art. 1º do Decreto 20.910/32.
8. Recurso especial parcialmente conhecido e, nessa extensão, provido para julgar procedente o pedido inicial, desconstituindo a decisão do Tribunal de Contas da União no processo de tomada de contas especial do Convênio 5013/96, ressalvando-se a via judicial para o pleito de eventual ressarcimento. (REsp 1480350/RS, Rel. Ministro BENEDITO GONÇALVES, PRIMEIRA TURMA, julgado em 05/04/2016, DJe 12/04/2016, destacamos) 
ADMINISTRATIVO. PREFEITO. PROCEDIMENTO ADMINISTRATIVO. TCU. RESSARCIMENTO AO ERÁRIO. AÇÃO ANULATÓRIA. PRESCRIÇÃO QUINQUENAL. PRECEDENTE DA SEGUNDA TURMA: RESP N. 1.480.350/RS. PRECEDENTE DA PRIMEIRA TURMA: RESP N. 1.129.206/PR. I - Ação originária visando à anulação do procedimento administrativo instaurado no TCU contra o autor que, enquanto Prefeito do Município de Pedra/PE, teria superfaturado obras de construção de escolas municipais, culminando na condenação ao ressarcimento de parte da quantia recebida em virtude do Convênio n. 5.328/96, e multa. II - Prescrição quinquenal reconhecida, considerando que a vigência do referido Convênio data de 1997, e a Tomada de Contas foi instaurada pelo TCU somente em 2005. III - Os autos não versam sobre ação de ressarcimento para o fim de se estabelecer sobre a imprescritibilidade nos termos constitucionais respectivos. IV - 'Em virtude da lacuna legislativa, pois não há previsão legal de prazo para a atuação do Tribunal de Contas da União, deve ser-lhe aplicado o prazo quinquenal, por analogia aos arts. 1º do Decreto 20.910/32 e 1º da Lei 9.873/99' (REsp n. 1.480.350/RS, Rel. Ministro Benedito Gonçalves, primeira turma, julgado em 5/4/2016, DJe 12/4/2016) . V - Precedente análogo da Primeira Turma, sob o enfoque da Lei n. 9.874/99. VI- Recurso especial improvido. (REsp 1464480/PE, Rel. Ministro FRANCISCO FALCÃO, SEGUNDA TURMA, julgado em 13/06/2017, DJe 23/06/2017, destacamos) 
Em linha com esses precedentes, foram proferidas diversas decisões monocráticas no sentido da aplicação do prazo quinquenal, a exemplo daquelas exaradas nos Recursos Especiais 1817077/PE, Rel. Ministra Regina Helena Costa; 1777077/PE, Rel. Ministra Assusete Magalhães; 1688743/CE, Rel. Ministro Mauro Campbell Marques; 1426396/SE e 1601482/RN, Rel. Ministro Napoleão Nunes Maia Filho; 1735909/AC, Rel. Ministro Benedito Gonçalves, entre outras.
Dos precedentes cujas ementas foram transcritas neste parecer, revela-se paradigmático o julgamento do REsp 1480350/RS pelo STJ, no qual foi consagrada a atual tese de que "em virtude da lacuna legislativa, pois não há previsão legal de prazo para a atuação do Tribunal de Contas da União, deve ser-lhe aplicado o prazo quinquenal, por analogia aos arts. 1º do Decreto 20.910/32 e 1º da Lei 9.873/99", nos termos da respectiva ementa.  
Naquela oportunidade, evoluindo o entendimento que prevaleceu no julgamento do REsp 894.539/PI (ementa acima transcrita) - em que se aplicou o prazo quinquenal para a instauração da tomada de contas especial apenas no tocante à aplicação da multa prevista nos arts. 57 e 58 da Lei 8.443/1992 - o STJ decidiu pela aplicação do prazo quinquenal não apenas à pretensão punitiva da Corte de Contas, mas também à pretensão do ressarcimento do débito. 
Para tanto, com base nas razões expostas pelo eminente Ministro-Relator Benedito Gonçalves, o STJ pautou seu entendimento na diferenciação entre o processo de controle externo que tramita no âmbito do TCU e a ação de ressarcimento ajuizada perante o Poder Judiciário, notadamente no que diz respeito ao ônus da prova. Daí extraindo que, enquanto no processo de tomada de contas o ônus da prova da boa e regular aplicação das verbas públicas é imputado ao responsável pela gestão dos recursos repassados pela União, na ação de ressarcimento o ônus da prova do dano ao erário cabe a quem requer o ressarcimento perante o Poder Judiciário. 
Justamente dessa distinção entre o ônus da prova no processo de controle externo e na ação de ressarcimento, derivou-se o principal fundamento para que o STJ concluísse que, diferentemente do que ocorria com a ação de ressarcimento, a atuação do Tribunal de Contas da União, inclusive quanto à pretensão de ressarcimento ao erário, estaria sujeita à prescrição, não cabendo, pois, aplicar aos processos de controle externo a ressalva presente na parte final do § 5º do art. 37 da Constituição, como bem restou assentado no voto do Ministro-Relator Benedito Gonçalves, in verbis:
	Não se olvida que as 'ações de ressarcimento' são imprescritíveis, conforme dispõe expressamente o texto constitucional, o que tem sido observado e reiterado nos julgamentos desta Corte, seja em sede de ação de improbidade com pedido de ressarcimento, seja em ação com o fim exclusivo de ressarcir o erário.
	No entanto, os autos não versam sobre o exercício do direito de ação, ou seja, de pedir ressarcimento perante o Poder Judiciário. Ao contrário, tratam da imputação de débito e aplicação de multa promovida pelo Tribunal de Contas da União, no exercício do seu poder/dever de velar pelas contas públicas, mediante atuação administrativa, oportunidade em que não há falar em exercício do direito de ação.
	Trata-se de procedimento de controle das finanças públicas, de grande valia, a fim de constituir crédito não tributário, no caso de contas julgadas irregulares, com reconhecido status de título executivo extrajudicial, nos termos dos arts. 19, caput, e 24 da Lei 8.443/92...
	Sob esse prisma, o ônus da prova do adequado e regular emprego das verbas públicas é imputado, como não poderia ser diferente, ao responsável pela utilização dos valores repassados pela União. Assim, a não comprovação da adequada aplicação dos recursos públicos traduz, apenas por presunção, a ocorrência de prejuízo ao erário e, consequentemente, a imputação do débito e multa ao gestor falho ou faltoso. E nesse ponto reside o principal fundamento para entender que a atuação administrativa está sujeita a prazo para a constituição do crédito não tributário. 
	Enquanto que na tomada de contas especial o ônus da prova incumbe ao responsável pela aplicação dos recursos repassados, característica intrínseca do processo de prestação ou tomada de contas; na ação de ressarcimento, imprescritível, o ônus da prova do efetivo prejuízo ao erário incumbe a quem pleiteia o ressarcimento, perante o Poder Judiciário. 
	Não é razoável cogitar, mediante singelo raciocínio lógico, que ex-gestor público permaneça obrigado a provar que aplicou adequadamente verbas públicas após 30, 40 ou 50 anos dos fatos a serem provados, em flagrante vulneração dos princípios da segurança jurídica e da ampla defesa, bases do ordenamento jurídico, afinal é notória a instabilidade jurídica e a dificuldade, ou mesmo impossibilidade, de produção de provas após o decurso de muito tempo. 
	Lado outro, a imprescritibilidade das ações de ressarcimento visa, à evidência, o resguardo do patrimônio público a qualquer tempo. Nessa hipótese, conforme a dicção constitucional 'ação de ressarcimento', o ônus da prova incumbe a quem alega a ocorrência do prejuízo ao erário e atribui responsabilidade ao seu causador, perante o Poder Judiciário. Assim, a exceção constitucional à regra da prescritibilidade pressupõe o exercício da jurisdição e a efetiva prova do prejuízo ao erário e da responsabilidade do seu causador, ônus de quem pleiteia. 
	Caso contrário, admitir-se-ia Estado de Exceção, onde qualquer ex-gestor público demandado pelo TCU, em tomada de contas especial, estaria obrigado a provar, ele, a qualquer tempo, mesmo que decorridas décadas, a adequada aplicação de verbas federais repassadas, independentemente da comprovação de efetivo prejuízo ao erário. 
	Dessa forma, repito, a atuação do Tribunal de Contas da União, mediante tomada de contas especial, atribuindo o ônus da prova a quem recebeu repasse de verbas públicas federais é legítimo e possível, nos termos da legislação, em especial a Lei 8.443/92. Entretanto, a não sujeição dessa atuação a limite temporal conduziria a situações de profunda e grave perplexidade, contrárias ao Estado de Direito. (Destacamos) 
Extrai-se, pois, que superada a questão concernente à aplicabilidade da ressalva constante da parte final do § 5º do art. 37 da Constituição aos processos de controle externo, especialmente na tomada de contas especial, o STJ avançou na discussão com vistas a identificar o prazo prescricional que, no seu entender, seria aplicável aos processos que tramitam no âmbito da Corte de Contas. 
Assim, partindo do entendimento de que inexistiria "prazo previsto na legislação para essa específica atuação administrativa" e descartando, "de pronto, a aplicação das regras gerais de prescrição previstas no Código Civil em virtude da especificidade do Direito Administrativo em face do Direito Privado", o STJ se valeu da analogia, como recurso de integração legislativa, para asseverar que a tomada de contas especial estaria sujeita ao prazo prescricional de 5 (cinco) anos. Isso sob o entendimento de que não haveria "motivo bastante para distinguir a hipótese dos autos ao das regras específicas similares, em que a Administração possui o prazo de 5 anos para apurar infrações, ou mesmo da regra geral que impõe o prazo de 5 anos para as ações dos administrados contra a Administração", conforme se depreende dos fundamentos do voto do Ministro-Relator Benedito Gonçalves, nestes termos:
	Uma vez assentado, conforme entendimento supra, que a atuação do Tribunal de Contas da União deve sujeitar-se a prazo para a tomada de contas especial, incumbe tratar da ausência de prazo previsto na legislação para essa específica atuação administrativa. 
	Afinal, o art. 8º da Lei Orgânica do Tribunal de Contas da União (Lei 8.443/92) , ao tratar do aspecto temporal na tomada de contas especial, apenas prevê que 'a autoridade administrativa competente, sob pena de responsabilidade solidária, deverá imediatamente adotar providências com vistas à instauração da tomada de contas especial para apuração de fatos, identificação dos responsáveis e quantificação do dano' no caso de 'não comprovação da aplicação dos recursos repassados pela União'. 
	Dessa forma, resulta imperativo o uso da analogia, como recurso de integração legislativa, conforme permissivo do art. 4º da LINDB, para o fim de aferir o prazo para o agir da Administração.
	Nesse passo, descarto, de pronto, a aplicação das regras gerais de prescrição previstas no Código Civil em virtude da especificidade do Direito Administrativo em face do Direito Privado... 
 (...) 
	Percebe-se, o prazo máximo de cinco anos é uma constante para as hipóteses de decadência ou prescrição nas relações com o Poder Público, seja por meio de regra geral quando está no pólo [sic] passivo da relação, seja por meio de inúmeras regras específicas quando está no pólo [sic] ativo da relação jurídica.
	Dessa forma, entendo que não há motivo bastante para distinguir a hipótese dos autos ao das regras específicas similares, em que a Administração possui o prazo de 5 anos para apurar infrações, ou mesmo da regra geral que impõe o prazo de 5 anos para as ações dos administrados contra a Administração.
	(...) 
	Isto posto, a tomada de contas especial está sujeita ao prazo decadencial de 5 anos desde quando exigível, limite temporal para que irregularidade nas contas gere presunção de prejuízo ao erário e importe na imputação do débito e multa ao responsável. Expirado esse prazo, ressalva-se a via judicial para eventual ação de ressarcimento, esta imprescritível, oportunidade em que deverá ser provado o efetivo prejuízo ao erário e a responsabilidade do acionado.
Embora o STJ tenha se baseado na existência de diversas normas de direito administrativo que estabeleceram, para as matérias nelas disciplinadas, o prazo decadencial ou prescricional de 5 (cinco) anos, compreendo, com a máxima vênia, que a Corte Superior não se aprofundou na análise dessas normas com o fim de avaliar se seriam realmente compatíveis, ou melhor dizendo, não conflitantes com as finalidades e especificidades dos processos de controle externo, por meio dos quais se desenvolve a atuação da Corte de Contas. 
Nesse sentido, observo que o Acórdão prolatado no REsp 894.539/PI defende a aplicação da Lei 9.873/1999 apenas para a prescrição da aplicação de multas fundamentadas nos arts. 57 e 58 da Lei 8.443/1992, eis que admite a imprescritibilidade da pretensão de ressarcimento. Quanto à decisão prolatada no REsp 1480350/RS, convém enfatizar que o Exmo. Ministro-Relator Benedito Gonçalves utiliza-se do argumento de que o ônus da prova recai sobre o responsável apenas para defender a existência de prescrição, isto é, não o utiliza para defender a aplicação do prazo previsto na Lei 9.873/1999. A decisão adotada no REsp 1464480/PE também não se aprofunda na análise da aplicação de normas de Direito Administrativo, limitando-se a citar, como precedente, o REsp 1480350/RS.
Os arestos supracitados, portanto, em que pese o desenvolvimento de teses que asseveram a necessidade do reconhecimento da prescrição, não adentraram no exame da compatibilidade da norma elegida, qual seja a Lei 9.873/1999, com as peculiaridades do processo no âmbito do Tribunal de Contas da União. Ainda que tais julgados tivessem realizado o exame minudente da matéria, serviriam, tão somente, como elementos formadores de convicção a respeito da norma a incidir sobre a questão da prescrição da pretensão de ressarcimento - não apenas pela ausência de caráter vinculante, como também pela observância, sempre necessária, do princípio da independência das instâncias. 
Dito isso, devo destacar que, em nosso sistema, havendo, de fato, uma lacuna legislativa, essa deve ser resolvida a partir de rastreamento feito no próprio ordenamento jurídico. Em se tratando de prescrição, por força de norma constitucional, o complemento deve ser extraído de norma legal em sentido estrito. O art. 4º da Lei de Introdução às Normas do Direito Brasileiro (Decreto-lei 4.657/1942) , para fins de solução das lacunas da lei, concebe a utilização da analogia, dos costumes e dos princípios gerais do direito. 
No entanto, conforme já registrei, para além da utilização de um prazo prescricional que aparente ser mais adequado para as instâncias administrativas, é necessário avaliar se as referidas normas, ainda que regulem procedimentos administrativos, amoldam-se aos processos de contas e de fiscalização que tramitam no TCU. [footnoteRef:22] [22:  Luís Henrique Lima explica que os processos de contas e os processos de fiscalização são espécies de processos típicos de controle externo, ou como preferem muitos autores, de processos na esfera controladora, expressão constante da nova Lei de Introdução ao Direito Brasileiro (op. cit., p. 21) .] 
Não basta atribuir à utilização dos métodos de interpretações analógica e extensiva mera potencialidade teórica de resolver a contento a quaestio iuris relacionada à prescrição da pretensão punitiva e de ressarcimento no âmbito do Tribunal de Contas. É imprescindível que as normas que se pretende aplicar analogicamente sejam capazes de disciplinar, de forma ampla e integral, o processo de controle externo com toda a sua complexidade e especificidades, sem que a aplicação indiscriminada dessas normas resulte em incoerências, omissões e obscuridades que, em última análise, acabem por inviabilizar o próprio processo de controle externo.
Sendo assim, faz-se necessário examinar e explorar as normas possivelmente incidentes, visando à seleção da que melhor se amolda às particularidades do processo no âmbito da Corte de Contas e à identificação dos diplomas normativos cuja origem e aplicabilidade não guardam familiaridade com o procedimento em tela. Nessa análise, importante ter sempre em conta, consoante já registrado, que somente lei formal pode dispor sobre a prescrição, conforme disciplina do art. 37 da Constituição Federal.
Colhe-se, da jurisprudência do TCU, diversas teses que buscam vincular a prescrição do débito a diplomas legais que regulam a instância administrativa, quais sejam: a Lei da Prescrição Administrativa (Lei 9.873/1999) ; o Regime Jurídico Único dos Servidores Públicos Civis da União (Lei 8.112/1990) ; a Lei do Processo Administrativo (Lei 9.784/1999) ; e a Lei de Execução Fiscal (Lei 6.830/1980) . Embora sejam referidas com menos frequência, registrem-se, ainda, outras normas de natureza administrativa que tratam de aspectos relacionados à prescrição, tais como o Decreto 20.910/1932 e as Leis 5.172/1966, 8.429/1992, 12.529/2011 e 12.846/2013.  
Conquanto ambas sejam não judiciais, não há que se confundir a instância de controle externo com a instância administrativa em sentido estrito, regulada, entre outras, pelas Leis 9.784/1999 e Lei 8.112/1990. As significativas diferenças entre o procedimento de controle externo e o procedimento administrativo comum ou ordinário, não raro, evidenciam ser incompatível a utilização recíproca das normas especificamente editadas para cada um desses procedimentos. [footnoteRef:23] [23:  Como bem salienta Antonio Ed Souza Santana, Conselheiro Substituto do Tribunal de Contas do Rio Grande do Norte, em "que pese o reconhecimento de que os processos de controle externo integram a categoria de processos administrativos, muitos estudos recentes têm se dedicado ao exame específico dos contornos que delimitariam a conformação de uma natureza própria aos processos levados a efeito no âmbito dos Tribunais de Contas, denominados em regra como processos de controle externo ou processos de contas, em sentido amplo" (Processos de Controle Externo, Belo Horizonte: Fórum, 2019, p. 109) .] 
Embora reconhecendo a natureza administrativa da instância de controle externo, Mileski evidencia a distinção, destacando algumas de suas peculiaridades:
 (...) torna-se óbvio que o julgamento realizado pelo Tribunal de Contas não possui natureza jurisdicional judicial. Contudo, também não pode ser considerado meramente administrativo. Possui o caráter administrativo, mas com a qualificação do poder jurisdicional administrativo, que deriva de competência constitucional expressamente estabelecida, com a delimitação do poder de conhecer e julgar as contas prestadas pelos administradores e demais responsáveis por dinheiros, bens e valores públicos. [footnoteRef:24]  [24:  MILESKI, Hélio Saul, O Controle da Gestão Pública, 2. ed, rev, Belo Horizonte: Fórum, 2011, p. 329.] 
Observo, nessa linha, que o procedimento de controle externo se distingue do procedimento administrativo propriamente dito em numerosos e variados aspectos, tais como: os que dizem respeito às finalidades e competências estabelecidas constitucionalmente; à abrangência da jurisdição; à composição do colegiado julgador; à existência de fases iniciais em outros órgãos; à formação de título executivo a partir da decisão condenatória; à inclusão de pessoas jurídicas e de particulares como responsáveis, presente ou não a solidariedade com o agente público ou com alguém a este equiparado; à variedade de recursos; à prevalência do princípio da verdade material; à audiência do Ministério Público de Contas; e, ainda, à finalidade dos processos de contas e de fiscalização.
A título de exuberante ilustração, reproduzo interessante observação de Carlos Ayres Britto a respeito do controle externo:
Esse o pano de fundo para uma proposição complementar: a proposição de que os processos instaurados pelos Tribunais de Contas têm sua própria ontologia. São processos de contas, e não processos parlamentares, nem judiciais, nem administrativos. Que não sejam processos parlamentares nem judiciais, já ficou anotado e até justificado (relembrando, apenas, que os Parlamentos decidem por critério de oportunidade e conveniência) . Que também não sejam processos administrativos, basta evidenciar que as Instituições de Contas não julgam da própria atividade externa corporis (quem assim procede são os órgãos administrativos) , mas da atividade de outros órgãos, outros agentes públicos, outras pessoas, enfim. Sua atuação é consequência de uma precedente atuação (a administrativa) , e não um proceder originário. E seu operar institucional não é propriamente um tirar competências da lei para agir, mas ver se quem tirou competências da lei para agir estava autorizado a fazê-lo e em que medida.[footnoteRef:25] [25:  O Regime Constitucional dos Tribunais de Contas, in https://www.editoraforum.com.br/noticias/o-regime-constitucional-dos-tribunais-de-contas-ayres-britto/, disponível em 10/8/2020.] 
Em que pese não tratar da questão da prescrição no âmbito do Tribunal de Contas da União, a Lei 8.443/1992 estabelece as bases do processo de controle externo, substancialmente divergentes e, por vezes, conflitantes com as dos processos administrativos de que tratam, por exemplo, as Leis 8.112/1990 e 9.784/1999. Em vista disso, no que diz respeito à prescrição da pretensão de ressarcimento, não extraio da jurisprudência do E. STJ, com todas as vênias, fundamento suficiente para atrair a imperiosa aplicação das regras fixadas nas referidas leis, inclusive quanto ao prazo prescricional, à definição do termo a quo, às causas de suspensão e interrupção da contagem do prazo e, ainda, à prescrição intercorrente. 
Sob essa perspectiva, o Eminente Ministro Walton Alencar Rodrigues, no voto proferido por ocasião do Acórdão 1441/2016-TCU-Plenário, apontou aspectos que revelam a inadequação da utilização dos prazos fixados na Lei 8.112/1990 como parâmetros para a prescrição da pretensão punitiva. Os argumentos de Sua Excelência, a meu sentir, se amoldam também à prescrição da pretensão de ressarcimento, mormente no tocante à inconveniência do escalonamento de prazos conforme a gravidade do ilícito (art. 110) , senão vejamos:
Também na seara do direito administrativo, observa-se tal solução. A Lei 8.112/1990 fixa diferentes prazos prescricionais para ações disciplinares, consignando prazo de prescrição maior para as infrações mais graves, puníveis com demissão, cassação de aposentadoria ou disponibilidade e destituição de cargo em comissão, e menor para as infrações que suscitam apenas advertência.
Por essa razão, não é adequado padronizar o prazo prescricional de cinco anos na seara do direito administrativo. É certo que a infração que desperta o poder-dever de sanção do Tribunal, consagrado nos artigos 57 e 58 da Lei 8.443/1992, é muito mais grave que singela infração de trânsito, por exemplo.
Especificamente quanto à Lei 9.873/1999, devo salientar que trata exclusivamente da prescrição da ação punitiva do Estado e não da pretensão de ressarcimento aos cofres públicos. Logo no caput do art. 1º, resta configurado que a prescrição atinge a "ação punitiva da Administração Pública Federal, direta e indireta, no exercício do poder de polícia, objetivando apurar infração à legislação em vigor". 
Uma vez que se restringe a dispor sobre a prescrição da pretensão sancionatória no contexto do procedimento administrativo comum, a referida lei não busca fixar normas para questões que tenham mais afinidade com a reparação de prejuízos. Se comparada com o regramento trazido pelo Código Civil, constata-se que a Lei 9.873/1999 deixa de contemplar diversos aspectos, tais como:
a) a continuidade da contagem do prazo no caso de falecimento do responsável, norma que não poderia vigorar na pretensão punitiva, haja vista a proibição contida no art. 5º, inciso XLV, da Constituição Federal (art. 196 do Código Civil) ;
b) a impossibilidade da contagem de prazo prescricional contra os ausentes do país a serviço público da União, estados ou municípios (art. 198 do Código Civil) ;
c) a interrupção motivada por ato inequívoco que importe reconhecimento do direito pelo devedor, algo que somente pode ocorrer no caso da pretensão de ressarcimento (art. 202, inciso VI) ;
d) a interrupção operada contra o codevedor, ou seu herdeiro, que não deve prejudicar os demais coobrigados, norma que não incidiria em processo que pretenda exclusivamente a aplicação de sanção (art. 204, §2º, do Código Civil) ; e
e) o dever de conservar documentos, por parte do empresário e da sociedade empresária, enquanto não ocorrer a prescrição ou a decadência no tocante aos atos neles consignados (art. 1.194 do Código Civil) . 
No meu sentir, pelas razões acima, não se mostra apropriada a aplicação das regras de prescrição da Lei 9.873/1999 aos procedimentos de contas utilizados no âmbito do TCU, sobretudo quando cotejadas com as normas presentes no Código Civil. 
As regras de prescrição estabelecidas na Lei 6.830/1980, a sua vez, foram utilizadas pelo E. STF para regular a prescrição em ação de execução fundada em decisão de tribunal de contas (RE 636886/AL, Rel. Ministro Alexandre de Moraes) . O que não significa, contudo, serem adequadas para dispor sobre a questão no procedimento de controle externo. Afinal, a Lei 6.830/1980 serve como regramento de ações judiciais executórias de débitos já constituídos. Os processos de contas especiais, de modo diverso, não são de natureza executória, uma vez que voltados a identificar o responsável e a quantificar o dano decorrente do ato irregular. 
Desse modo, parte dos dispositivos da Lei 6.830/1980 concernentes à prescrição não aparentam se harmonizar com o processo de controle externo. Refiro-me, v.g., à suspensão da prescrição em razão de inscrição em dívida ativa (art. 2º, § 3º) e à suspensão do prazo de prescrição quando não encontrados bens penhoráveis (art. 40, caput) . Note-se que, em ambos os casos, a suspensão deve ocorrer em virtude da caracterização de situações típicas de processos de execução, motivo pelo qual não é possível encontrar paralelo nos atos processuais comuns ao procedimento adotado no âmbito da Corte de Contas. 
A inscrição em dívida ativa, por exemplo, ocorre após o esgotamento de prazo fixado para pagamento, por lei ou por decisão em processo regular (art. 201 do CTN) , condições que não são observadas no curso do processo de contas ordinárias ou especiais. A busca por bens penhoráveis, do mesmo modo, não constitui objetivo do processo de controle externo, mas sim, posteriormente, das ações de execução movidas pela Advocacia-Geral da União com base em acórdãos condenatórios ou sancionatórios proferidos pelo TCU.
É bem verdade que a Corte de Contas, por meio do Ministério Público de Contas, pode solicitar à AGU, ou, conforme o caso, aos dirigentes das entidades jurisdicionadas, a adoção de medidas no sentido do arresto dos bens dos responsáveis, mas somente em razão de já terem sido condenados em débito (arts. 1º, inciso IX, 23, inciso III, alínea "c", 61 e 81, inciso III, da Lei 8.443/1992) . Isso implica dizer que a Advocacia-Geral da União adotará tal medida em via judicial, previamente ou concomitantemente à execução de decisão definitiva do Tribunal de Contas da União.
Ainda sobre a aplicação de outras normas de direito público que preveem prazo prescricional de cinco anos, destaco posicionamento externado pelo Exmo. Ministro Bruno Dantas, quando do julgamento que culminou na prolação do já mencionado Acórdão 1441/2016-TCU-Plenário, litteris:
44. 	Esse aspecto demonstra a impossibilidade da adoção do prazo prescricional de cinco anos sem prejuízos à coerência do conjunto das normas de controle externo. É dizer, o sistema não fecha, porquanto não é possível compatibilizar de maneira harmônica prescrição quinquenal para a pretensão de atuação do Tribunal com a previsão legal de prazo recursal em cinco anos a ser exercido pelo Ministério Público, sob pena de subtrair essa possibilidade de atuação do MP/TCU no tocante à aplicação de sanções pelo TCU. (destaquei) 
Compreendo, pois, que as normas acima examinadas revelam aspectos que, em um exame mais acurado, têm o potencial de se mostrarem incompatíveis com o procedimento de controle externo, notadamente com aquele adotado no TCU para os processos de contas ordinárias e de tomada de contas especial. Nesse contexto, estar-se-ia diante de uma familiaridade apenas aparente e, por isso mesmo, insuficiente para autorizar o uso de qualquer dessas normas, por analogia, para parametrizar a aplicação do instituto da prescrição nos procedimentos de controle externo. 
Quanto a este ponto, valho-me, uma vez mais, das lições de Maria Helena Diniz, ao realçar as sutilezas da integração normativa com o uso da analogia, litteris:
Percebe-se que o problema da aplicação analógica não está na averiguação das notas comuns entre fato-tipo e o não previsto, mas sim em verificar se, valorativamente, essa coincidência justifica um tratamento jurídico idêntico para fatos examinados.[footnoteRef:26] (destacamos)  [26:  DINIZ, Maria Helena, op. cit., p. 87.] 
Essas aparentes incongruências - entre as normas de direito administrativo e o procedimento adotado na Corte de Contas -, portanto, impedem que se reconheça a similitude requerida pela técnica da integração por analogia e me leva a considerar apropriada a incidência da regra geral estatuída no Código Civil.
Esse aspecto ganha contornos acentuados quando se constata que o TCU, consoante já registrado, evoluiu sua jurisprudência para admitir a incidência da prescrição da pretensão punitiva, tendo adotado, como paradigma, o prazo decenal fundado na regra geral do Código Civil. Evidencia-se, assim, constituir um contrassenso jurídico admitir a utilização do prazo decenal para regular a prescrição da pretensão sancionatória e, simultaneamente, o prazo quinquenal para a pretensão de ressarcimento. 
De salientar, ademais, que diversamente das leis administrativas em comento, o Código Civil não se limita a regulamentar o marco inicial, bem assim as causas de interrupção da prescrição. Indo além, trata dos efeitos da interrupção contra o devedor solidário, do recomeço da contagem, do dever de guarda de documentos e das causas de suspensão. Nesse sentido, o Código Civil permite, por completo, a verificação da ocorrência da prescrição da pretensão de ressarcimento no âmbito do TCU.
Admitindo que o Egrégio Tribunal de Contas da União, seguindo o entendimento que ora busquei fundamentar, venha a reconhecer não somente a incidência da prescrição quanto à pretensão de ressarcimento, mas também o prazo decenal fixado no art. 205 do Código Civil, exsurge a necessidade de se avaliar qual procedimento deve ser seguido pela Corte de Contas após tal constatação, ou seja, quais providências devem ser tomadas e, ainda, quais devem deixar de ser adotadas. 
Em meu sentir, no caso de contas ordinárias, o reconhecimento da ocorrência da prescrição da pretensão de ressarcimento deve redundar na desconsideração daqueles atos e fatos - especificamente alcançados pela prescrição - no julgamento meritório da gestão. Esses, assim, não devem influenciar na avaliação do mérito da gestão do responsável, tampouco servir como fundamento para a aplicação de qualquer sanção ao administrador, ressalvada a possibilidade de ciência, recomendações e determinações, dado o caráter corretivo dessas providências.
Desse modo, havendo a prescrição da pretensão de ressarcimento, a Corte de Contas, no exercício da competência prevista no art. 71, inciso II, da Constituição, deve julgar as contas anuais dos gestores da administração direta e indireta, mas desconsiderando, para efeito de débito ou como motivo para a irregularidade das contas e para a aplicação de sanção, os atos e fatos alcançados pela prescrição. 
Isso porque, no julgamento de contas ordinárias, por dever constitucionalmente imposto (art. 71, inciso II) , a Corte de Contas tem que apreciar a gestão de administradores públicos durante um certo exercício. Para tanto, faz-se necessário ponderar se determinados atos ou fatos devem influenciar na análise de mérito da gestão. Para este membro do Parquet especializado, na formação de convicção a respeito da regularidade ou não da gestão, em atendimento aos princípios da ampla defesa e do contraditório, bem assim da estabilidade social e segurança jurídica, faz-se necessário excluir os atos e fatos alcançados pela prescrição das pretensões de ressarcimento e sancionatória.  
Há que se ponderar, ademais, que a apreciação de contas anuais tem como objetivo, no restrito âmbito daquele órgão ou entidade, identificar a existência de falhas e deficiências de gestão, contribuindo não apenas para a correção de irregularidades, mas também para a prevenção de novas impropriedades ou da repetição das falhas já observadas. Em que pese o julgamento alcançar as contas dos gestores, a existência de processos de contas anuais também se explica pela importância de se avaliar a gestão de determinado órgão ou entidade durante aquele específico período de tempo, sempre com a finalidade de dar transparência aos gastos e avaliar a eficiência da gestão.[footnoteRef:27]  [27:  "O propósito da prestação de contas é assegurar a transparência e a responsabilidade na administração pública, bem como dar suporte às decisões de alocação de recursos, promover a defesa do patrimônio público e, sobretudo, informar aos cidadãos, que são os usuários dos bens e serviços produzidos pela administração pública e principais provedores dos recursos para o seu funcionamento. (...) A prestação de contas anual das organizações do setor público deve proporcionar uma visão estratégica e de orientação para o futuro quanto à sua capacidade de gerar valor público em curto, médio e longo prazos, bem como do uso que fazem dos recursos públicos e seus impactos na sociedade. Se constitui assim em um dos principais instrumentos democráticos de comunicação entre governo, cidadãos e seus representantes" (in https://portal.tcu.gov.br/contas/contas-e-relatorios-de-gestao/contexto-geral-das-prestacoes-de-contas.htm, disponível em 10/8/2020) .] 
Na apreciação dessas contas ordinárias é que o Tribunal terá a oportunidade de efetivar recomendações, cientificações e determinações de natureza corretiva ou preventiva, com vistas ao aprimoramento da governança daquele ente público.[footnoteRef:28] A natureza corretiva e preventiva dessas ações encontra-se conceituada na recente Resolução-TCU 315/2020, que trata da elaboração de deliberações que contemplem medidas a serem tomadas pelas unidades jurisdicionadas no âmbito do Tribunal de Contas da União: [28:  Tal raciocínio se mostra adequado à tomada de contas e, com mais motivos, à prestação de contas de que trata a Instrução Normativa-TCU 84, de 22 de abril de 2020. Segundo os arts. 1º, §§ 1º e 2º da Instrução Normativa-TCU 84/2020, enquanto a tomada de contas busca apurar ocorrência de impropriedades que apresentem risco de impacto relevante na gestão, embora não envolva débito, a prestação de contas tem como finalidade a divulgação de informações e análises quantitativas e qualitativas dos resultados de gestão orçamentária, financeira, operacional e patrimonial em determinado exercício, inclusive com vistas ao controle social e ao controle institucional previstos nos artigos 70, 71 e 74 da Constituição Federal.] 
Art. 2° Para efeito desta resolução, considera-se:
I - determinação: deliberação de natureza mandamental que impõe ao destinatário a adoção, em prazo fixado, de providências concretas e imediatas com a finalidade de prevenir, corrigir irregularidade, remover seus efeitos ou abster-se de executar atos irregulares;
II - ciência: deliberação de natureza declaratória que cientifica o destinatário sobre a ocorrência de irregularidade, quando as circunstâncias não exigirem providências concretas e imediatas, sendo suficiente, para fins do controle, induzir a prevenção de situações futuras análogas; e
III - recomendação: deliberação de natureza colaborativa que apresenta ao destinatário oportunidades de melhoria, com a finalidade de contribuir para o aperfeiçoamento da gestão ou dos programas e ações de governo.
A importância da "determinação" como instrumento de aperfeiçoamento da gestão pública também pode ser observada na própria Lei 8.443/1992. Assim é que o seu art. 18, tratando do julgamento pela regularidade com ressalva das contas, prevê a efetivação de determinação, aos responsáveis, para que adotem as medidas necessárias à correção das impropriedades ou faltas identificadas, de modo a prevenir a ocorrência de outras semelhantes. A LO/TCU também prevê o julgamento pela irregularidade das contas no caso de reincidência no descumprimento de determinação efetuada em processo de tomada ou prestação de contas (art. 16, § 1º) .
Desse modo, na prática, se todos os atos e fatos atribuíveis ao responsável forem alcançados pela prescrição, o julgamento de suas contas deve ser, em caráter excepcional, pela regularidade com ressalva. Na hipótese aventada, a ressalva pode ensejar, em juízo de conveniência e oportunidade do TCU, a efetivação de cientificações, recomendações e determinações previstas na Lei 8.443/1992 e no RI/TCU. 
Portanto, seja por imposição constitucional e legal, seja em respeito ao interesse público (primário e secundário) , mesmo diante da ocorrência de prescrição - situação que deve motivar a desconsideração dos atos alcançados pela prescrição no julgamento meritório em face de cada responsável individualmente considerados -, as contas ordinárias devem ser sempre julgadas em definitivo, assim como devem ser expedidas as medidas corretivas e preventivas necessárias ao aperfeiçoamento da gestão daquele órgão ou entidade. 
Diferente tratamento deve ser dispensado, todavia, às contas daqueles que, ainda que não sejam gestores de órgãos ou entidades federais, causaram prejuízo aos cofres públicos (art. 71, inciso II, in fine, da Constituição) . No âmbito de uma tomada de contas especial, o reconhecimento da consumação da prescrição das pretensões de ressarcimento e sancionatória deve conduzir, de regra, ao arquivamento sem julgamento de mérito das contas, desde que a totalidade das parcelas que compõem o débito correspondam a atos e fatos alcançados pela prescrição. 
A tomada de contas especial, conforme interpretação sistemática dos arts. 8º, caput; 16, inciso III; e 19, caput e parágrafo único, da Lei 8.443/1992, tem como objetivo principal a reparação de dano causado ao erário (princípio do restitutio in integrum[footnoteRef:29]) e, secundariamente, a cominação de sanção aos responsáveis pelas irregularidades, finalidades essas que se traduzem nas pretensões de ressarcimento e punitiva. Desse modo, a identificação dos responsáveis, a apuração dos fatos e a quantificação do prejuízo, finalidades almejadas pelo art. 8º da LOTCU, visam ao ressarcimento do valor devido e à consequente aplicação de uma das sanções previstas na lei (multa, declaração de inidoneidade ou inabilitação para o exercício de cargo em comissão ou função de confiança) . Vejamos: [29:  "...o anseio de obrigar o agente, causador do dano, a repará-lo inspira-se no mais elementar sentimento de justiça..., surgindo, deste modo, a necessidade de se restabelecer o equilíbrio jurídico-econômico que havia antes da prática de determinado ato ilícito. Daí surge o princípio da reparação integral ou da restitutio in integrum, buscando recolocar a vítima no status quo ante.... (CAVALIERI FILHO, Sergio. Programa de responsabilidade civil. 11. ed. São Paulo: Atlas, 2014. p. 26) .] 
A tomada de contas especial é um processo administrativo devidamente formalizado, com rito próprio, para apurar responsabilidade por ocorrência de dano à administração pública federal a fim de obter o respectivo ressarcimento. Essa dinâmica tem por base a apuração de fatos, a quantificação do dano, a identificação dos responsáveis, nos termos do art. 2º da IN TCU 71/2012.
 (...) 
Quando as contas são julgadas irregulares há imputação de débito e/ou multa, decisão que tem eficácia de título executivo extrajudicial (art. 71, § 3º, da CF/88 e art. 585, VII, do CPC) , tornando a dívida líquida e certa
 (...)	
Outras sanções podem, ainda, ser aplicadas a partir do julgamento das contas...[footnoteRef:30] [30:  In https://portal.tcu.gov.br/contas/tomada-de-contas-especial/conheca-a-tomada-de-contas-especial.htm, disponível em 10/8/2020.] 
Importante destacar que, conforme orienta o art. 19, caput e parágrafo único, da LOTCU, ao julgar irregulares as contas (ordinárias ou especiais) , o Tribunal poderá condenar o responsável em débito e aplicar a multa do art. 57 da LOTCU. Inexistindo débito, o julgamento pela irregularidade poderá ser acompanhado da aplicação da multa prevista no art. 58, inciso I, caso comprovada uma das ocorrências previstas nas alíneas "a", "b" e "c" do inciso III do art. 16 da Lei 8.443/1992.
A exegese do art. 19, parágrafo único, da Lei Orgânica do TCU, conduz ao entendimento de que, uma vez prescritas todas as pretensões decorrentes das condutas examinadas em um processo de tomada de contas especial não haveria débito, tampouco motivação para a aplicação de multa ou qualquer outra sanção. Mais que isso, não seria possível conferir a eficácia de título executivo ao acórdão condenatório, posto lhe faltar o requisito essencial de exigibilidade, consoante a novel jurisprudência do STF.
Agregue-se, ademais, que, conforme larga posição doutrinária e jurisprudencial a respeito, a prescrição tem como objetivo não apenas punir aquele que teve seu direito lesado e foi negligente no que concerne ao pedido de tutela judicial, mas também proporcionar estabilidade e paz social, segurança jurídica e garantia do amplo direito de defesa.
Dito isso, não se afigura razoável que, por exemplo, um gestor público ou uma empresa contratada pela Administração Pública, mesmo ciente da prescrição das pretensões sancionatória e de ressarcimento no âmbito do TCU, tenha que guardar comprovantes e outros documentos por tempo excessivamente longo e incerto, sob pena de, a qualquer momento, ser instado a apresentá-los em processo de tomada de contas especial que, ao final, poderá conduzir, mesmo sem condenação em débito ou aplicação de multa, ao julgamento pela irregularidade de suas contas.
O Eminente Ministro Marco Aurélio, em decisão monocrática proferida no Mandado de Segurança 35.971/DF, assim tratou do assunto:
[...] Não se deve admitir - considerada a Carta que se disse cidadã, a trazer ares democráticos ao Direito Administrativo - a irrestrita atuação do Tribunal de Contas da União, no que voltada a recompor dano ao erário. Fazê-lo implicaria assentar poder insuplantável do Estado, a obrigar o cidadão a guardar documentos indefinidamente para a própria defesa. (destaquei) 
Ademais, no caso da tomada de contas especial, uma vez que todos os atos estejam alcançados pela prescrição, diversamente do que ocorre com as tomadas e prestações de contas anuais, não se impõe o julgamento de mérito. Isso porque, não existe nas contas especiais o mesmo interesse público na avaliação e aperfeiçoamento da gestão pública. A TCE origina-se de irregularidade da qual decorre débito ou de irregularidades puníveis com outras sanções. Se todos esses aspectos forem alcançados pela prescrição, não subsistirá objeto a ser perseguido e, consequentemente, condições para o desenvolvimento válido e regular do processo, culminando com o julgamento de mérito das contas.
Por isso é que, em meu sentir, a Corte de Contas não deve apreciar o mérito de tomada de contas especial cujos fatos jurídicos, em sua totalidade, tenham sido alcançados pela prescrição das pretensões punitiva e de ressarcimento. [footnoteRef:31]  [31:  "A prescrição é matéria de ordem pública, por essa razão deve ser examinada de ofício, a requerimento do Ministério Público ou do interessado, e, caso reconhecida em qualquer fase do processo, torna prejudicada a questão de fundo". (STF, HC 115.098/RJ, Relator Ministro Luiz Fux, Primeira Turma, julgado em 7/5/2013) . ] 
Neste ponto, oportuno destacar que o julgamento pela irregularidade das contas, ainda que desacompanhado de condenação em débito ou de aplicação de penalidades, pode originar consequências desfavoráveis ao patrimônio jurídico do responsável. Como, por exemplo, a inclusão de seu nome na lista de responsáveis com contas julgadas irregulares, por decisão irrecorrível da Corte de Contas, que, conforme o art. 1º., inciso I, alínea "g", da Lei Complementar 64, de 18/5/1990, pode levar à declaração de inelegibilidade desse responsável por parte do Tribunal Superior Eleitoral. Isso porque, nos termos do art. 91 da Lei 8.443/1992, é dever do Tribunal de Contas da União enviar ao Ministério Público Eleitoral, em tempo hábil, a lista dos responsáveis que tiveram as contas julgadas irregulares nos cincos anos que antecedem a realização de cada eleição.[footnoteRef:32] [32:  Segundo Alexandre Manir Figueiredo Sarquis, "... é de compreender a primeira repercussão penal da judicatura de contas, pois a pronúncia desfavorável da Corte pode lesionar a pessoa em sua honra, aquele íntimo complexo de predicados e condições que conferem especial consideração, respeito e estima dos demais. A reputação é bem jurídico de extraordinária importância para o político, que depende da confiança dos eleitores, e para o administrador público, que maneja o que é alheio..." (Contas Governamentais e Responsabilidade Fiscal. Desafios para o Controle Externo, 1ª reimpressão, Belo Horizonte: Fórum, 2018, p. 361) . ] 
Por essas razões, no que se refere às tomadas de contas especiais, diante da consumação da prescrição da pretensão punitiva para todas as irregularidades e, ainda, da prescrição da pretensão de ressarcimento que atinja todas as parcelas do débito, entendo que o processo estaria a carecer de elementos de desenvolvimento válido e regular, motivo pelo qual, nos termos do art. 212 do Regimento Interno do TCU, deve ser arquivado sem julgamento de mérito. A jurisprudência da Corte de Contas é abundante no que diz respeito ao arquivamento dos autos de processo de tomada de contas especial em virtude da ausência de débito e da inexistência de irregularidades ensejadoras de penalidades (v.g. Acórdão 10255/2019-TCU-Segunda Câmara, 1.883/2017-TCU-1ª Câmara, 6.670/2016-TCU-1ª Câmara e 7.757/2014-TCU-2ª Câmara) .
Ainda que se confirme que, no âmbito do TCU, a pretensão de ressarcimento se encontra prescrita, seja para parte ou para a totalidade do débito de responsabilidade de determinado agente público, necessário se faz destacar a possibilidade de que a dívida possa vir a ser cobrada por meio de ação judicial, baseada na existência de ato de improbidade administrativa praticado com dolo. Assim, compreendo que, em um processo de controle externo - de contas ordinárias, de tomada de contas especial ou de fiscalização -, após a constatação da consumação da prescrição da pretensão de ressarcimento aos cofres públicos, deve ser realizado um exame não exauriente com o fito de, tão-somente, avaliar se o ato pode ser, em tese, enquadrado nos tipos previstos na Lei de Improbidade Administrativa. 
Diante de indícios do cometimento de ato tipificado na Lei 8.429/1992, cabe ao Tribunal de Contas da União o envio dos elementos essenciais ao Ministério Público Federal, para fins de ajuizamento de ação civil pública com fins de ressarcimento - a qual será imprescritível, se fundada em ato de improbidade administrativa doloso -, bem assim de outras medidas judiciais cabíveis perante o órgão competente do Poder Judiciário.
Neste parecer, optei por explorar numerosas possibilidades de solução da controvérsia jurídica, visto que a norma em questão, qual seja o art. 37, § 5º, de nossa Carta Magna, admite leituras as mais diversas, colocando em rota de colisão princípios da maior envergadura. Dworkin, com objetividade, ilumina e desvela a gênesis da questão jurídica examinada nesta oportunidade:
Em um sistema jurídico moderno surgem, tipicamente, casos controversos, não porque não há nada no livro de regras que tenha relação com a disputa, mas porque as regras que ali estão falam com voz incerta. (destacamos) [footnoteRef:33] [33:  DWORKIN, Ronald, Uma questão de princípio, São Paulo: Martins Fontes, 2000, p. 10.    ] 
Por todas as razões expostas, entendo, em síntese, que a exceção contida no art. 37, § 5º, da Constituição Federal, não alcança os processos de controle externo, sendo forçoso concluir pela incidência da prescrição da pretensão de ressarcimento aos cofres públicos, prescrição essa que, diante de incompatibilidades entre o procedimento utilizado no Tribunal de Contas da União e as normas de direito administrativo que tratam do assunto, deve ser regulada pela regra geral delineada no art. 205 e pelos demais dispositivos do Código Civil.
A utilização do regramento estabelecido no Código Civil - justamente por permitir que os processos de controle externo e, em especial, os processos de contas, atinjam a finalidade a que se destinam -, alinha-se aos princípios da proteção ao erário e do interesse público e, ao mesmo tempo, à observância dos princípios da segurança jurídica e da ampla defesa. 
III - CONCLUSÃO
Considerando que as regras aplicáveis à prescrição da pretensão punitiva, nos termos do Acórdão 1441/2016-TCU-Plenário, são as mesmas que ora propomos para a análise da prescrição da pretensão de ressarcimento ao erário; considerando que, in casu, as irregularidades que ensejaram a aplicação de sanção são as mesmas que deram causa à condenação em débito, assim como são as mesmas as causas interruptivas e demais variáveis; entendo cabível a análise em conjunto da ocorrência da prescrição para ambas as pretensões.
Portanto, adotando-se como parâmetro o exame perpetrado neste parecer acerca da matéria, verifica-se a incidência da prescrição das pretensões punitiva e de ressarcimento ao erário no âmbito deste processo, tendo em vista que entre a prática das irregularidades que ensejaram o débito (ocorridas entre 23/11/2001 e 27/12/2001, peça 83, p. 321) e o ato que ordenou a citação (emitido em 7/2/2020, peça 71) , houve transcurso de tempo superior ao prazo prescricional de dez anos previsto no artigo 205 do Código Civil.
 Por fim, caso a Corte de Contas, numa análise perfunctória e não exauriente, entenda que as irregularidades guardam correspondência com quaisquer das condutas tipificadas na Lei 8.429/1992, deve promover o encaminhamento do acórdão que vier a ser proferido ao Ministério Público Federal, para que adote as medidas que entender cabíveis. 
IV - PROPOSTA DE ENCAMINHAMENTO DO PARQUET ESPECIAL DE CONTAS
Diante do exposto, este membro do Ministério Público de Contas junto ao TCU manifesta-se pelo arquivamento do presente processo, sem julgamento do mérito, nos termos do art. 212 do Regimento Interno do TCU, sem prejuízo de que, caso o Tribunal entenda pertinente, envie cópia do acórdão a ser prolatado, bem como do relatório e do voto que o fundamentarem, à Procuradoria da República no Distrito Federal.
Para finalizar, esclareço que, por se tratar de processo em que, a meu ver, restou caracterizada a prescrição da pretensão ressarcitória, reputo, a princípio, prejudicada a análise das questões de fato e de direito que constituem o objeto precípuo desta TCE. Nada obstante, em atenção ao princípio da eventualidade, caso este Tribunal não acolha a questão preliminar ora suscitada, solicito o retorno dos autos a este Gabinete, para que se proceda à manifestação quanto ao mérito das presentes contas especiais, nos termos do § 2º do artigo 62 do RI/TCU."
É o Relatório.

8.1. Herman Barbosa Albuquerque (10001/OAB-DF) e outros, representando Ilda Bisinotti.

Procurador Sergio Ricardo Costa Caribé.

TOMADA DE CONTAS ESPECIAL. CONTAS REGULARES COM RESSALVA. CIÊNCIA AOS INTERESSADOS. ARQUIVAMENTO.

TOMADA DE CONTAS ESPECIAL (TCE)

Secretaria de Controle Externo de Tomada de Contas Especial (SecexTCE).

Inicialmente, registro que atuo nos presentes autos em razão de haver sido sorteado para relatar o feito, conforme o termo à peça 67, nos termos do art. 18 da Resolução-TCU 175/2005.
2.	Em análise tomada de contas especial instaurada pela Secretaria Especial de Cultura, em desfavor de Anna Christina Kubitschek Barbara Pereira (CPF: 013.756.817-70) , Ilda Bisinotti (CPF: 239.566.151-15) e Sociedade Civil Memorial Juscelino Kubitschek (CNPJ: 00.608.893/0001-52) , com o objetivo de avaliar a aplicação dos recursos repassados pela União por meio do Convênio 129/2001-SPMAP/CGPRO, registro Siafi 424343, (peça 9) firmado entre o Fundo Nacional De Cultura E Sociedade Civil Memorial Juscelino Kubitschek, que tinha por objeto o instrumento descrito como "MEMORIAL JK".
3.	Após as exaustivas análises dos documentos constantes dos autos e das razões de justificativa apresentadas pelas responsáveis, a Secretaria de Controle Externo de Tomada de Contas Especial propõe "julgar regulares com ressalva as contas de Anna Christina Kubitschek Barbara Pereira (CPF: 013.756.817-70) , Ilda Bisinotti (CPF: 239.566.151-15) e Sociedade Civil Memorial Juscelino Kubitschek (CNPJ: 00.608.893/0001-52) , dando-lhes quitação".
4.	Desde já registro que, no mérito, acolho integralmente as conclusões presentes nos pareceres uniformes da unidade técnica, as quais adoto como razões de decidir. A análise empreendida pela Secex-TCE abordou com propriedade os argumentos consignados pelos responsáveis, de modo que se tornou despicienda a adução de novas considerações de fato e de direito sobre a matéria.
5.	O Ministério Público junto ao TCU, representado pelo Procurador Sérgio Ricardo Costa Caribé, manifestou-se conforme o Parecer à peça 89, integralmente transcrito no Relatório precedente, no qual apresentou a seguinte conclusão e a proposta de encaminhamento, verbis:
"III - CONCLUSÃO
Considerando que as regras aplicáveis à prescrição da pretensão punitiva, nos termos do Acórdão 1441/2016-TCU-Plenário, são as mesmas que ora propomos para a análise da prescrição da pretensão de ressarcimento ao erário; considerando que, in casu, as irregularidades que ensejaram a aplicação de sanção são as mesmas que deram causa à condenação em débito, assim como são as mesmas as causas interruptivas e demais variáveis; entendo cabível a análise em conjunto da ocorrência da prescrição para ambas as pretensões.
Portanto, adotando-se como parâmetro o exame perpetrado neste parecer acerca da matéria, verifica-se a incidência da prescrição das pretensões punitiva e de ressarcimento ao erário no âmbito deste processo, tendo em vista que entre a prática das irregularidades que ensejaram o débito (ocorridas entre 23/11/2001 e 27/12/2001, peça 83, p. 321) e o ato que ordenou a citação (emitido em 7/2/2020, peça 71) , houve transcurso de tempo superior ao prazo prescricional de dez anos previsto no artigo 205 do Código Civil.
 Por fim, caso a Corte de Contas, numa análise perfunctória e não exauriente, entenda que as irregularidades guardam correspondência com quaisquer das condutas tipificadas na Lei 8.429/1992, deve promover o encaminhamento do acórdão que vier a ser proferido ao Ministério Público Federal, para que adote as medidas que entender cabíveis. 
IV - PROPOSTA DE ENCAMINHAMENTO DO PARQUET ESPECIAL DE CONTAS
Diante do exposto, este membro do Ministério Público de Contas junto ao TCU manifesta-se pelo arquivamento do presente processo, sem julgamento do mérito, nos termos do art. 212 do Regimento Interno do TCU, sem prejuízo de que, caso o Tribunal entenda pertinente, envie cópia do acórdão a ser prolatado, bem como do relatório e do voto que o fundamentarem, à Procuradoria da República no Distrito Federal.
Para finalizar, esclareço que, por se tratar de processo em que, a meu ver, restou caracterizada a prescrição da pretensão ressarcitória, reputo, a princípio, prejudicada a análise das questões de fato e de direito que constituem o objeto precípuo desta TCE. Nada obstante, em atenção ao princípio da eventualidade, caso este Tribunal não acolha a questão preliminar ora suscitada, solicito o retorno dos autos a este Gabinete, para que se proceda à manifestação quanto ao mérito das presentes contas especiais, nos termos do § 2º do artigo 62 do RI/TCU."
6.	Não obstante o parecer do Ministério Público junto ao TCU no sentido de arquivar o presente processo, sem julgamento, o mérito das presentes contas pode ser apreciado, desde logo, pelo Tribunal, não sendo obrigatório retornar os autos ao Parquet, tendo em vista que conforme disposto no art. 62, § 2º, do Regimento Interno/TCU, o aludido Órgão teve a oportunidade de se manifestar quanto ao mérito destas contas. 
7.	Nesse mesmo sentido, cito o recente Acórdão 9.725/2020 (Relator: Ministro-Substituto Marcos Bemquerer Costa) , proferido por esta Câmara, no qual foi enfrentada situação idêntica, com a mesma proposta do MP/TCU.
8.	Vale citar, também, o seguinte enunciado da ferramenta "Jurisprudência Selecionada", extraída do Acórdão 6481/2014-TCU-Segunda Câmara (Relator: Ministro-Substituto Marcos Bemquerer Costa) : 
"Quando o Ministério Público junto ao TCU suscita questão preliminar, não se pode exigir dele que se manifeste quanto ao mérito do processo, por ser órgão funcionalmente independente, nos termos constitucionais e legais. Não é determinante para os posteriores atos processuais, praticados pelo relator ou pelo Tribunal, o uso que o MP/TCU faz da oportunidade de manifestação em sua audiência obrigatória"
9.	Por ser elucidativo sobre a questão preliminar suscitada pelo MP/TCU, transcrevo excerto do Acórdão 9725/2020-TCU-Segunda Câmara (Relator: Ministro-Substituto Marcos Bemquerer Costa) :
"10.	O TCU, em recentes deliberações, tem defendido que o entendimento do STF no RE 636.886, a respeito da prescritibilidade da pretensão de ressarcimento ao erário com base em decisão de Tribunal de Contas, alcança tão somente a fase judicial de execução do título extrajudicial, não atingindo os processos de controle externo em trâmite no TCU. 
11.	Nesse sentido, reproduzo excerto do Acórdão 2018/2020-TCU-Plenário (rel. Ministra Ana Arraes) , no qual faz referência ao Acórdão 5236/2020-TCU-Primeira Câmara, em que o relator Ministro Benjamin Zymler bem conduziu o leading case que primeiro discutiu o alcance do referido julgado da Corte Suprema:  
"12. No tocante ao ressarcimento aos cofres públicos pelo dano ao erário, tanto os agentes da estatal quanto a contratada deverão responder, porquanto não se exauriu a possibilidade de buscar o ressarcimento dos valores correspondentes aos prejuízos impostos à Eletronuclear.
13. Em suas alegações, os responsáveis arguiram que os presentes autos deveriam ser suspensos, em vista da tramitação do Recurso Extraordinário 636.886 - STF, no qual se discute a prescrição do pedido de ressarcimento ao erário baseado em título de tribunal de contas.
14. Em 17/04/2020, em sessão virtual, o Plenário do Supremo Tribunal Federal decidiu, no âmbito do referido recurso, com repercussão geral, fixar a tese de que 'é prescritível a pretensão de ressarcimento ao erário fundada em decisão do Tribunal de Contas'.
15. Diferentemente do defendido pelos alegantes, não é possível considerar prescritos débitos em apuração no Tribunal como decorrência do posicionamento do Supremo. A tese foi firmada ao se examinar, essencialmente, execução de título resultante das decisões do TCU, e não propriamente o processo de controle externo conduzido pelo Tribunal.
16. De toda forma, ainda que haja interpretação divergente da que ora defendo, é certo que a mencionada decisão do STF traz dúvidas acerca de seu alcance. Por essa razão, opto por adotar o posicionamento desta Casa que tem sido recorrente após a decisão da Suprema Corte, a exemplo do Acórdão 5236/2020-TCU-Primeira Câmara, relatado pelo ministro Benjamin Zymler:
'12. Enfatizo que estou aplicando a jurisprudência atual desta Corte de Contas sobre a matéria, consolidada na Súmula 282, para a prescrição do débito apurado e, no que tange à eventual aplicação de sanções, no incidente de uniformização de jurisprudência apreciado pelo Acórdão 1441/2016-TCU-Plenário, que adotou o prazo geral de prescrição indicado no art. 205 do Código Civil. Não desconheço que recentemente o Supremo Tribunal Federal, no âmbito do RE 636.886/AL, fixou o seguinte enunciado para o Tema 899: 'É prescritível a pretensão de ressarcimento ao erário fundada em decisão de Tribunal de Contas'. Não obstante essa respeitável decisão, ainda pairam diversas dúvidas sobre a matéria, pois é possível a conclusão de que a deliberação não tratou da prescrição do processo de controle externo levado a cabo perante o Tribunal de Contas da União, mas sim da prescrição intercorrente ocorrida durante a fase de execução do acórdão condenatório do Tribunal.
13. A decisão do STF versou sobre recurso extraordinário interposto pela União contra acórdão do Tribunal Regional Federal da 5ª Região que negou provimento a embargos de declaração opostos contra acórdão de sua lavra, assim ementado:
 (...) 
15. Com base nessa possível interpretação, a matéria decidida no aludido feito não teria nenhuma repercussão de ordem prática e jurídica na presente tomada de contas especial, cujo título executivo extrajudicial ainda não se formou. Caso a AGU, na execução de eventual decisão condenatória proferida neste feito, deixe de adotar as medidas pertinentes dentro do prazo de cinco anos, aí sim haverá a aplicação da tese emanada no RE 636.886, com o reconhecimento da prescrição intercorrente da ação de ressarcimento ao erário fundada em decisão de Tribunal de Contas (a ação de execução fiscal) , pela hipotética inação da Fazenda Pública.
16. Ainda que se interprete que a decisão do STF seja também aplicável à tramitação do processo de controle externo no âmbito do TCU, exsurgem outras diversas questões fundamentais para que esta Corte de Contas estabeleça novo tratamento acerca da prescrição do débito e da pretensão punitiva, em particular qual seria o dies a quo (data de ocorrência do fato irregular ou data do seu conhecimento pelo TCU) e as hipóteses de interrupção da prescrição.
17. Diante de todas as dúvidas ainda existentes sobre a decisão do STF no âmbito do RE 636.886, opto por aplicar ao caso em exame a jurisprudência do TCU então existente, que se fundamenta no art. 37, § 5º, da Constituição Federal, no que tange ao ressarcimento do prejuízo, e no art. 205 da Lei 10.406/2002 (Código Civil) , no que se refere à pretensão punitiva.' (grifos acrescentados) 
17. Portanto, entendo que não deve prosperar a alegação de que se operou a prescrição da ação de ressarcimento relativa ao dano ao erário."
12.	Anoto que o entendimento inaugurado pelo Ministro Benjamin Zymler no Acórdão 5236/2020-TCU-Primeira Câmara, também foi adotado em outras deliberações do TCU, como nos seguintes exemplos de Acórdão 1492/2020-TCU-Plenário, relator Ministro Aroldo Cedraz; 5.236/2020, 6.084/2020, 6.465/2020, 6.466/2020, e 7.982/2020, relator Ministro Benjamin Zymler, todos da 1ª Câmara; e 5.681/2020, 6.350/2020, 8.316/2020, 8.929/2020, 8.940/2020, 8.943/2020, 8.944/2020. 8.945/2020, 8.947/2020, 8.948/20202, relator Ministro Augusto Nardes; 6.707/2020 e 6.726/2020, relator Ministro-Substituto Marcos Bemquerer Costa; e 5.690/2020 e 8.021/2020, relator Ministro Aroldo Cedraz, esses da 2ª Câmara) .
13.	No dia 14/08/2020, a Advocacia-Geral da União opôs embargos de declaração à decisão proferida no RE 636.886, objetivando dirimir dúvidas quanto ao seu alcance. Eis, na íntegra, os pedidos da AGU formulados nos embargos de declaração ao RE 636.866:   
"Pelo exposto, a União requer o provimento dos presentes embargos de declaração para que (i) sejam sanadas as contradições e obscuridades apontadas, notadamente para correta compreensão de que:
 i.1) a execução dos acórdãos do TCU é processada independentemente de inscrição em dívida ativa e pelo rito da execução por quantia certa do Código de Processo Civil, incidindo ainda a Lei 6.822/1980, e não o rito da Lei 6.830/1980 (Lei de Execução Fiscal) ;
i.2) a tese de repercussão geral no acórdão ora embargado abrange apenas a fase executiva da decisão do TCU;
i.3) na hipótese de ser admitida a possibilidade de a tese firmada no tema 899 abranger as fases anteriores à condenação perante a Corte de Contas, o prazo prescricional aplicável está disciplinado no Código Civil (20 anos na vigência do CC/1916 e 10 anos para o CC/2002) , com início da contagem na data da ocorrência do ilícito e interrupção pelo ato que ordenar a citação.
i.4) subsidiariamente, a disciplina do prazo prescricional aplicável é extraída da Lei n. 9.873/1999, que trata também das causas interruptivas que devem incidir (arts. 1º e 2º) .
Pugna, ainda, que, diante da superação da pacífica jurisprudência desse STF, (ii) sejam modulados os efeitos da decisão (art. 927, § 3º, do CPC) , conferindo-lhe eficácia prospectiva, de modo que o novo entendimento passe a valer apenas em relação aos ilícitos geradores de danos ao erário cometidos a partir da publicação do acórdão ora embargado. Subsidiariamente, postula-se a modulação dos efeitos da decisão, a fim de salvaguardar os processos já autuados pelos tribunais de contas que tratem de ressarcimento ao erário."
14.	Nesse contexto, entendo que somente após a apreciação do mérito dos embargos de declaração à deliberação adotada no RE 636.886 pelo Supremo Tribunal Federal é que a jurisprudência atual do TCU sobre a matéria de prescrição da pretensão ressarcitória poderá ser revisitada para se amoldar à futura decisão da Suprema Corte."
10.	Sendo assim, acolho a proposta uníssona da unidade técnica no sentido de julgar a presente tomada de contas especial regulares com ressalva, dando quitação aos responsáveis.
11.	Ante o exposto, voto por que o Tribunal adote a minuta de acórdão que ora submeto à apreciação deste Colegiado.
TCU, Sala das Sessões Ministro Luciano Brandão Alves de Souza, em 6 de outubro de 2020.
RAIMUNDO CARREIRO 
Relator